ACORDAO-COMPLETO-2519145

ACÓRDÃO 2696/2021 ATA 45/2021 - PLENÁRIO

VISTOS, relatados e discutidos estes autos que tratam de Tomada de Contas Especial (TCE) instaurada em cumprimento aos itens 9.2 e 9.4 do Acórdão 724/2014-TCU-Plenário (Revisor: Ministro Valmir Campelo) , por meio do qual o Tribunal apreciou levantamento de auditoria, realizado no Tribunal Regional Federal da 1ª Região (TRF 1ª Região-DF) , no âmbito dos Fiscobras 2008 e 2009, nas "obras de construção do edifício-sede do Tribunal em Brasília-DF", custeadas com recursos orçamentários disponibilizados por meio do programa de trabalho PT-02.122.0569.11RV.0101.
ACORDAM os Ministros do Tribunal de Contas da União, reunidos em Sessão Plenária, diante das razões expostas pelo Relator, em:
9.1. rejeitar, parcialmente, as alegações de defesa apresentadas pelo Sr. Antônio Roberto de Souza (CPF: XXX.067.781-XX) , membro da comissão executora do contrato 58/2007, relativo à construção da nova sede do Tribunal Regional Federal da 1ª Região;
9.2. com fundamento nos arts. 1º, inciso I, 16, inciso III, alínea ¿c", da Lei 8.443/1992 c/c. arts. 1º, inciso I, e 209, inciso III, do Regimento Interno do TCU, julgar irregulares as contas do Sr. Antônio Roberto de Souza (CPF XXX.067.781-XX) , pelas práticas descritas no Relatório e Voto que fundamentam a presente Decisão, em especial nos itens 276 e 277 do Relatório;
9.3. com fulcro no art. 58, inciso III, da Lei 8.443/1992, c/c. o art. 268, inciso III, do Regimento Interno do TCU, aplicar ao Sr. Antônio Roberto de Souza (CPF XXX.067.781-XX) multa no valor de R$ 3.393,00 (três mil trezentos e noventa e três reais) com a fixação do prazo de quinze dias, a contar da notificação, para comprovar, perante o Tribunal (art. 214, inciso III, alínea "a", do Regimento Interno) , o recolhimento da dívida aos cofres do Tesouro Nacional, atualizada monetariamente desde a data deste acórdão até a do efetivo recolhimento, se for paga após o vencimento, na forma da legislação em vigor;
9.4. nos termos do art. 26 da Lei 8.443/1992 c/c. o art. 217 do Regimento Interno do TCU, autorizar o pagamento das dívidas em até 36 parcelas consecutivas, caso venha a ser solicitado pelo responsável antes do envio do processo para cobrança judicial;
9.5. quanto ao Consórcio Nova Sede do TRF, em homenagem aos princípios do contraditório e da ampla defesa, restituir os autos à SeinfraUrbana para análise dos argumentos e documentos constantes das peças 76 a 78, assim como do memorial juntado à peça 89, em prazo não superior a 15 (quinze) dias;
9.6. enviar cópia do presente Acórdão ao Tribunal Regional Federal da 1ª Região, ao Consórcio Nova Sede do TRF e ao Sr. Antonio Roberto de Sousa, informando que a presente deliberação, acompanhada do Relatório e do Voto que a fundamenta, está disponível para a consulta no endereço www.tcu.gov.br/acordaos, além de esclarecer que, caso requerido, o TCU poderá fornecer sem custos as correspondentes cópias, de forma impressa.

Tomada de Contas Especial (TCE) instaurada com o objetivo de apurar superfaturamento na execução de contrato firmado com o Consórcio Nova Sede do TRF para a realização de obras e serviços de engenharia destinados à construção do edifício-sede do TRF-1.

Tribunal Regional Federal da 1ª Região.

3. Interessados/Responsáveis:
3.1. Responsáveis: Antonio Roberto de Sousa (XXX.067.781-XX); Consórcio Nova Sede do TRF (09.275.475/0001-65).

Augusto Nardes.

Ministro Valmir Campelo

13.1. Ministros presentes: Ana Arraes (Presidente), Walton Alencar Rodrigues, Augusto Nardes, Aroldo Cedraz, Raimundo Carreiro (Relator), Bruno Dantas e Jorge Oliveira.
13.2. Ministro que alegou impedimento na Sessão: Augusto Nardes.
13.3. Ministros-Substitutos convocados: Augusto Sherman Cavalcanti e André Luís de Carvalho.

RAIMUNDO CARREIRO

Transcrevo a seguir, nos termos do art. 1º, § 3º, inciso I, da Lei nº 8.443/92, a instrução lavrada no âmbito da Secretaria de Fiscalização de Infraestrutura Urbana (peça 81) , cujas conclusões contaram com a anuência do corpo daquela unidade técnica (peças 82 e 83) , bem como do MP/TCU (peça 84) .
"INTRODUÇÃO
Trata-se de Tomada de Contas Especial (TCE) instaurada em cumprimento aos itens 9.2 e 9.4 do Acórdão 724/2014-TCU-Plenário, de 26/3/2014, da lavra do Revisor do Processo, Ministro Valmir Campelo (peça 4) .
As auditorias que deram origem à presente TCE foram realizadas no âmbito dos Fiscobras 2008 e 2009 nas obras de construção do edifício-sede do Tribunal Regional Federal da 1ª Região (TRF-1) , em Brasília, custeadas com recursos orçamentários disponibilizados por meio do Programa de Trabalho PT 02.122.0569.11RV.0101.
A instauração desta TCE ocorreu em vista da apuração de superfaturamento no contrato 58/2007, firmado entre o TRF-1 e o Consórcio Nova Sede do TRF para execução da obra, no valor total de R$ 477.832.257,19. O superfaturamento foi decorrente da contratação de serviços com valores acima dos praticados pelo mercado, alguns sem qualidade adequada e outros com superestimava dos quantitativos, todos realizados até a anulação do ajuste. O valor apurado de superfaturamento alcançou o montante de R$ 3.917.229,47 (dezembro de 2007) .
Os responsáveis citados foram o Sr. Antônio Roberto de Sousa (CPF: XXX.067.781-XX) e o Consórcio Nova Sede do TRF (CNPJ: 09.275.475/0001-65) .
Constata-se que o empreendimento almejado pelo TRF-1 foi objeto de inúmeros processos do TCU, inclusive aqueles ocorridos no âmbito dos Fiscobras 2008 e 2009:
a. TC Processo 022.443/2007-3 [SOLI] Solicitação da Desembargadora Federal Assusete Magalhães (então presidente do TRF-1 à época da licitação da obra) para acompanhamento da licitação e das obras por auditores do TCU - apensado ao TC Processo 027.405/2007-5;
b. TC Processo 027.405/2007-5 [RI] Inspeção realizada no TRF-1 tendo como objeto o edital de licitação da obra - apensado ao TC Processo 015.005/2008-9;
c. TC Processo 015.005/2008-9 [RL] Levantamento realizado no TRF-1 tendo como objeto o contrato da obra (Fiscobras 2008) - apensado ao TC Processo 005.568/2009-0;
d. TC Processo 005.568/2009-0 [RL] Levantamento realizado no TRF-1 tendo como objeto o contrato da obra (Fiscobras 2009) - apensado ao TC Processo 007.455/2014-3 [TCE referente aos projetos]; e
e. TC Processo 028.866/2009-3 Representação com pedido de medida cautelar para suspender o prosseguimento do pregão 97/2009 - apensado ao TC Processo 005.568/2009-0.
HISTÓRICO
Com vista à racionalização e resumo dos complexos processos autuados para a obra em questão - Construção da Nova Sede do Tribunal Regional Federal da 1ª Região (TRF-1) -, este histórico procurará extrair e apresentar apenas o que se referiu ao superfaturamento apurado no contrato 58/2007, objeto do presente processo de TCE.
Em fiscalização realizada em 2008 (TC Processo 015.005/2008-9) , foram apontados dez indícios de irregularidade, dos quais oito foram classificados como graves com indicação pela continuidade da obra (IG-C) , consignados no relatório da unidade técnica, de 18/8/2008 (TC Processo 015.005/2008-9, peças 1, p. 3351; 2, p. 1-50; e 3, p. 1-27) .
Em despacho prolatado em 21/9/2008 (TC Processo 015.005/2008-9, peça 3, p. 30-33) , o relator desse processo - Ministro-Substituto André Luís de Carvalho - determinou a realização de audiências dos responsáveis e oitivas do órgão federal e do consócio contratado em vista dos indícios apurados.
No entanto, previamente à análise das audiências e oitivas, foi realizada uma nova auditoria na obra - Fiscobras 2009 (TC Processo 005.568/2009-0) , da relatoria do Ministro Aroldo Cedraz -, na qual foram apontados novos indícios de irregularidades graves, dessa vez com indicação pela paralisação do contrato (IG-P) , consignados no relatório de auditoria da unidade técnica, de 26/5/2009 (TC Processo 005.568/2009-0, peças 5, p. 552; 6, p. 150; e 7, p. 112) .
Antes das deliberações desta Corte de Contas em relação aos processos de 2008 e 2009, o TRF-1 encaminhou o ofício PRESI/600-260, de 4/6/2009 (TC Processo 005.568/2009-0, peças 7, p. 49-51; e 8, p. 1-13) , acompanhado do Termo de Anulação 1/2009 referente à concorrência 2/2007 e ao contrato 58/2007.
Diante dos documentos acostados aos autos do processo de 2009, esta Corte de Contas deliberou, por meio do Acórdão 1617/2009-TCU-Plenário, de 22/7/2009, da lavra do Relator, Ministro Aroldo Cedraz (TC Processo 005.568/2009-0, peça 8, p. 56-58) , pelo envio de determinações ao TRF1 e promoção de oitivas e audiências, apensando o TC 015.005/20089 ao TC 005.568/20090 para a análise conjunta das razões de justificativas, juntamente com os elementos carreados após as oitivas autorizadas, conforme as seguintes deliberações:
9.1. determinar ao Tribunal Regional Federal da 1ª Região (TRF 1ª Região-DF) , com fundamento nos arts. 45 da Lei nº 8.443, de 16 de julho de 1992 e 276 do Regimento Interno-TCU, que se abstenha de realizar quaisquer pagamentos decorrentes do "encontro de contas" resultante da anulação do contrato 58/2007, referentes à execução das obras e serviços de engenharia do edifício-sede do Tribunal em Brasília-DF, publicada no Diário Oficial da União (DOU) em 22/5/2009 (seção 3, pág. 128) até que este Tribunal delibere quanto ao mérito da questão; (grifo acrescido) 
9.1.1. fixar, com fundamento no art. 276, § 3º, do Regimento Interno-TCU, o prazo de 15 (quinze) dias para o TRF da 1ª Região se manifeste quanto às seguintes ocorrências:
9.1.1.1. autorização da realização de pagamentos sem cobertura contratual, utilizando-se para faturamento outros serviços constantes da planilha orçamentária original (prática de química - achado 3.3) ;
9.1.1.2. a adoção de custos unitários dos serviços que compõem o item 10 do orçamento contratado (Serviços Auxiliares e Administrativos) , superiores aos de mercado, aliada ao superdimensionamento da distância de transporte no item 02.04.400.402 (transporte até 5 km) , que resultou em sobrepreço de R$ 12.981.057,92;
9.1.1.3. superfaturamento de R$ 2.449.953,27 no Contrato 58/2007, decorrentes de pagamentos a maior dos itens orçamentários 10 e 02.04.400.402, ressaltando-se que este valor não inclui o superfaturamento decorrente do pagamento a maior dos itens orçamentários que estão sendo tratados no TC Processo 015.005/2008-9 (achado 3.6) ;
9.2 encaminhar cópia deste acórdão, do relatório e do voto que o fundamentam e do relatório da fiscalização efetuada pela Secob ao Consórcio Nova Sede do TRF e fixar o prazo de 15 (quinze) dias para que aquela entidade, caso deseje, manifeste-se sobre os fatos apontados neste processo [TC Processo 005.568/2009-0], que ensejaram a adoção do procedimento constante no subitem 9.1, bem como sobre os elementos constantes nos subitens 9.1.1.1, 9.1.1.2 e 9.1.1.3 retros;
9.3. determinar ao Tribunal Regional Federal da 1ª Região (TRF 1ª Região-DF) que:
9.3.1. elabore e envie a este Tribunal inventário da obra, atestando os serviços efetivamente executados, devidamente fundamentado e respaldado em memória de cálculo detalhada e em documentos técnicos, tais como plantas, levantamentos topográficos de campo, entre outros, identificando a origem e os responsáveis pelos dados e, a partir desse inventário, definisse com precisão o valor real da parcela da obra já construída; (grifo acrescido) 
No intuito de atender à determinação exarada pelo TCU, o TRF-1 encaminhou o ofício PRESI/600657, de 23/12/2009 (TC Processo 028.866/2009-3, peça 5, p. 8-37) , o qual trouxe inventário realizado pela Comissão Regional de Obras da 11ª Região do Departamento de Engenharia e Obras do Exército Brasileiro (CRO-11/DEO/EB) . Desse trabalho, a CRO-11 concluiu que, dos R$ 32.914.513,73 pagos ao Consórcio Nova Sede do TRF, R$ 3.270.204,73 (idem, peça 5, p. 28) foram "pagos a maior" em relação aos preços contratados e R$ 5.264.915,25 (idem) sobre os preços de mercado.
Paralelamente aos processos autuados nesta Corte de Contas, o Consórcio Nova Sede do TRF, por conta da anulação da concorrência 2/2007 e do contrato 58/2007, ingressou com Ação Cautelar de Produção Antecipada de Provas na 14ª Vara Federal/DF (2009.34.00.020786-5) requerendo a verificação pericial do estado de fato da obra e suas instalações a fim de subsidiar a ação principal de indenização que seria movida posteriormente (fato relatado pelo TRF-1, constando no TC Processo 005.568/2009-0, peça 13, p. 1516, item VII.6) .
Para tanto, coube ao Instituto Nacional de Criminalística do Departamento da Polícia Federal (INC/DITEC/DPF) a elaboração do laudo pericial, encaminhado em mídia eletrônica (CD) ao TCU pela Procuradoria da República do Distrito Federal por meio do ofício 208/10GAB JA/PRDF/MPF, de 10/5/2010 (TC Processo 005.568/2009-0, peça 16, p. 56) .
Diante dos documentos apresentados, a então Secob-3 elaborou peça instrutiva (TC Processo 005.568/2009-0, peça 16, p. 25-35) tendo como escopo o exame da documentação apresentada pelo TRF-1 a título de encontro de contas, em atendimento à determinação constante do item 9.3.1 do Acórdão 1617/2009-TCU-Plenário.
Com isso, a unidade técnica concluiu que o superfaturamento total apurado, especificamente quanto ao contrato 58/2007 (execução das obras) foi de R$ 3.917.229,47 (database: dezembro/2007) , propondo, com isso, a constituição de processo de TCE para identificação dos responsáveis e quantificação dos valores a serem ressarcidos.
Após instrução da unidade técnica do TCU, o TRF-1 acorreu aos autos questionando a proposta de constituição de TCE naquele momento pelo fato de não terem sido analisadas as defesas apresentadas pelos responsáveis nos processos de 2008 e 2009, alegando "inegável prejuízo aos agentes públicos".
Considerando a relevância da matéria, em especial no que se referia à responsabilização dos agentes, o Relator, Ministro Aroldo Cedraz, deliberou em seu despacho (TC Processo 005.568/2009-0, peça 17, p. 29-30) pela análise da pertinência dos novos elementos trazidos pelo TRF-1 e sua efetiva contribuição para a formação do juízo de mérito dos autos.
Levada a efeito a deliberação do Relator daquele processo, a então Secob-1 concluiu que (TC Processo 005.568/2009-0, peça 17, p. 31-33) "os argumentos apresentados continuam não se mostrando suficientes para afastar por completo as irregularidades apontadas pelas equipes de auditoria dos Fiscobras 2008 e 2009", ratificando, assim, as propostas de encaminhamento da então Secob-3 à época.
Acolhidas as propostas da unidade técnica, esta Corte de Contas deliberou, por meio do Acórdão 1534/2011-TCU-Plenário, especificamente quanto ao superfaturamento apontado, em determinar ao TRF-1 que:
9.1. (...) adote as providências necessárias ao exato cumprimento da Lei, no sentido de cancelar o saldo de empenho a liquidar, remanescente do Contrato 58/2007 (...) , que se encontra em nome da Construtora Via Engenharia;
9.2 (...) adote medidas administrativas, com vistas a obter do Consórcio Nova Sede TRF (...) , o ressarcimento dos valores apurados neste processo, como crédito em favor do TRF-1, encaminhando, a esta Corte de Contas, os documentos comprobatórios das ações adotadas (...) ;
Autorizou, ainda, à então Secob-1 a proceder a abertura de processos apartados de TCE, caso fosse descumprida a determinação do item 9.2 do citado acórdão.
Irresignado com a deliberação acima, o Consórcio Nova Sede do TRF ingressou com Embargos de Declaração alegando contradições no Acórdão 1534/2011-TCU-Plenário, com pedidos de efeitos suspensivos e infringentes ao recurso.
Esta Corte de Contas deu provimento aos embargos, tornando insubsistentes alguns subitens do Acórdão 1534/2011-TCU-Plenário, e determinando a oitiva do Consórcio contratado pelo TRF-1 para que se manifestasse acerca do superfaturamento apurado no contrato 58/2007. Tais deliberações constam no Acórdão 2517/2011-TCU-Plenário.
Ato contínuo, a então Secretaria de Fiscalização de Obras Aeroportuárias e de Edificação (SecobEdificação) do TCU analisou as respostas às audiências e oitivas decorrentes das fiscalizações realizadas no âmbito dos Fiscobras 2008 e 2009, assim como a manifestação apresentada pelo Consórcio Nova Sede do TRF no que se referia ao superfaturamento apurado no contrato 58/2007.
Do trabalho empreendido pela citada unidade técnica, e em consideração ao voto do revisor do processo, Ministro Valmir Campelo, foi prolatado o Acórdão 724/2014-TCU-Plenário (peça 4) , no sentido de:
9.1. rejeitar as razões de justificativa apresentadas pelo Sr. Antônio Roberto de Souza, membro da Comissão de Recebimento de Projetos, Comissão Especial de Licitação da Concorrência 2/2007 e Comissão Executora do Contrato 58/2007, e do Sr. José Murilo Cruz Brito, executor do Contrato 58/2006;
9.2. com fundamento nos arts. 12, II, e 47 da Lei 8.443/1992, c/c. os arts. 237, parágrafo único, 252 do RI/TCU, 37 da Resolução-TCU 191/2006 e art. 43 da Resolução-TCU 191/2006, constituir dois processos de Tomada de Contas Especial, sendo um para recomposição do débito decorrente do Contrato 58/2006, referente à elaboração do projeto executivo do edifício-sede do TRF 1, e outro para a recomposição do débito decorrente do Contrato 58/2007, relativo à execução das obras e serviços de engenharia para construção do edifício-sede do TRF-1;
 (...) 
9.4. com fundamento no art. 12, inciso II, do Regimento Interno-TCU, determinar, em relação ao superfaturamento apurado no Contrato 58/2007, a citação solidária do Consórcio Nova Sede do TRF e do Sr. Antônio Roberto de Souza, para que apresentem as suas alegações de defesa ou comprovem, no prazo de 15 (quinze) dias, perante o Tribunal, o recolhimento aos cofres da União da quantia de R$ 3.917.229,47 (três milhões novecentos e dezessete mil duzentos e vinte e nove reais e quarenta e sete centavos) , acrescida dos consectários legais, a contar de dezembro de 2007, relativa ao superfaturamento decorrente da contratação por valores acima dos praticados no mercado, falta de qualidade e superestimativa dos quantitativos dos serviços realizados até a anulação do ajuste;
Em atendimento ao item 9.2 do referido acórdão, foi constituído o presente processo de Tomada de Contas Especial, passando-se assim ao exame das alegações de defesa apresentadas em resposta à citação contida no item 9.4 do mesmo acordão.
Vale registrar que, em relação ao superfaturamento verificado no contrato de elaboração do projeto executivo (contrato 58/2006) , também objeto do item 9.2. retro, foi instaurado o TC Processo 007.455/2014-3, que já foi instruído por esta unidade técnica e contou com a anuência do Ministério Público junto ao TCU. O referido processo foi julgado na sessão plenária de 25/9/2019, mediante o Acórdão 2.276/2019, da relatoria do Ministro Augusto Nardes.
EXAME TÉCNICO
O relatório da auditoria realizada nas obras do TRF-1 no âmbito do Fiscobras 2009 (TC Processo 005.568/2009-0, peça 16, p. 32-34) apontou a existência de superfaturamento no Contrato 58/2007, no montante de R$ 3.917.229,47, já considerada a parcela de serviços executados até a anulação do contrato. Tal valor, segundo a peça instrutiva, "situou-se entre o superfaturamento encontrado pela CRO 11 e o encontrado pelos peritos criminais, aproximando-se mais desse último" (idem, p. 34, § 77) .
Analisadas as razões de justificativas e manifestações apresentadas pelos arguidos, a então SecobEdificação ratificou o superfaturamento apurado, imputando a responsabilização aos fiscais da obra, tendo em vista que "participaram de todo o processo de contratação da obra, desde a elaboração do projeto executivo, tendo integrado a Comissão de Recebimento de Projetos, a Comissão Especial de Licitação da Concorrência 02/2007 e a Comissão do Contrato 58/2007" (TC Processo 005.568/2009-0, peça 140, p. 30, § 222 e p. 68, § 505) .
O item 9.4 do Acórdão 724/2014-TCU-Plenário (peça 4) determinou a citação solidária do Consórcio Nova Sede do TRF e do Sr. Antônio Roberto de Souza para que apresentassem as suas alegações de defesa ou recolhessem a quantia de R$ 3.917.229,47 (dezembro/2007) relativas ao superfaturamento decorrente dos seguintes fatos: (i) pagamentos em valores acima dos praticados no mercado; (ii) falta de qualidade, e (iii) superestimativa dos quantitativos; todos referentes aos serviços realizados até a anulação do certame.
As manifestações do Eng. Antônio Roberto de Souza (peças 21-70) percorreram sobre os seguintes itens:
Preliminar requerendo a nulidade do acórdão prolatado por alegada violação ao devido processo legal ou desconsideração do laudo do INC/DITEC/DPF;
Do superfaturamento decorrente da contratação por valores acima dos praticados no mercado:
B.1. Critério de aceitabilidade de preços com margem de 10% acima do Sinapi;
B.2. Utilização de referencial de preço que não o Sinapi por restrição de acesso ao sistema;
B.3. Utilização de referencial de preço que não o Sinapi por inadequação da composição de preços indicada;
B.4. Questões fora da competência do engenheiro ou para as quais ele não tinha formação adequada para avaliar;
B.5. Equívoco no redimensionamento de item da planilha orçamentária analítica referente ao transporte de 5 km;
B.6. Inexistência de adiantamento da ordem de R$ 13 milhões por escavação de material de 2ª categoria;
B.7. Responsabilização por fato posterior à saída do engenheiro da comissão executora da obra;
B.8. Imputação de sobrepreço por itens jamais pagos, a partir de conclusões do Laudo Pericial 565/2010 do INC/DITEC/DPF;
Do superfaturamento decorrente da falta de qualidade;
Do superfaturamento decorrente de superestimativa dos quantitativos dos serviços realizados até a anulação do ajuste;
Das demais irregularidades que, no entendimento da área técnica [TCU], constituem fundamento para aplicação de multa:
E.1. Projeto Básico Deficiente [achados 3.1 dos Fiscobras 2008 e 2009];
E.2. Pagamento por serviços não previstos contratualmente [achado 3.3 do Fiscobras 2009];
E.3. Falta de controle de mão de obra presente na obra;
E.4. Ausência de aprovação de empresas subcontratadas;
E.5. Extrapolação da competência da comissão executora;
E.6. Participação da comissão executora nas fases anteriores à contratação;
Já as alegações de defesa do Consórcio Nova Sede do TRF (peças 71-74 e 76-78) contestaram o mérito da TCE perante o laudo apresentado pelo INC/DITEC/DPF, especificamente quanto ao material de 2ª categoria, e, complementarmente, quanto aos serviços auxiliares e administrativos.
Para melhor estruturação, as análises serão feitas ponto a ponto em cada item apresentado pelas justificativas do Eng. Antônio Roberto e, complementarmente, pela manifestação do Consórcio.
Preliminar requerendo a nulidade do acórdão por violação ao devido processo legal ou desconsideração do laudo do INC/DITEC/DPF.
A.1. Da alegação de defesa do Sr. Antônio Roberto de Souza
Inicialmente, o manifestante ressaltou que o laudo da perícia foi elaborado no interesse da Ação Cautelar de Produção Antecipada de provas no processo n. 2009.34.00.020786-5, em tramitação na 14ª Vara Federal do Distrito Federal, e que carecia de decisão final à época de sua manifestação.
Com isso, alegou tratar-se de prova emprestada de procedimento judicial inconcluso e sem a participação ou intervenção do responsável, Sr. Antônio Roberto de Sousa, no contraditório para apreciação do laudo.
Diante disso, suscitou o questionamento quanto à legalidade do Laudo Pericial da Polícia Federal para fundamentar a imputação de responsabilidade nos termos da prolação do Acórdão 724/2014-TCU-Plenário.
A.2. Da análise
Quanto ao uso de prova emprestada para instrução de processo administrativo, esta Corte de Contas tem se posicionado no sentido de que é lícita a sua utilização desde que sejam respeitados alguns pré-requisitos, quais sejam: (i) autorização da autoridade judicial para esse aproveitamento; e (ii) que seja observado, no processo de controle externo, o contraditório e a ampla defesa acerca da prova emprestada. (Ex: Acórdão 1718/2014-TCU-Plenário) 
Como dito no histórico desta peça instrutiva (§ 14) , o laudo pericial do INC/DPF foi encaminhado ao TCU pela Procuradoria da República do Distrito Federal por meio do ofício 208/10GAB JA/PRDF/MPF, de 10/5/2010 (TC Processo 005.568/2009-0, peça 16, p. 56) .
Destaca-se que a autorização judicial para aproveitamento da prova emprestada de processo judicial reside no princípio constitucional da reserva de jurisdição. Notadamente, os laudos periciais em tela não se enquadram nesse cenário, concluindo-se por suficiente a remessa oficial daquela documentação probatória pelo MPF, por meio da Procuradoria da República no DF, nos termos do ofício supracitado, tendo-se como vencido tal pré-requisito.
Quanto ao mérito, é elucidativo o enunciado do Acórdão 2780/2016-TCU-Segunda Câmara:
As conclusões de laudo pericial oriundo de processo judicial não podem ser desconsideradas no âmbito dos processos do TCU, não obstante o princípio da independência de instâncias, tendo em vista o intuito maior da busca da verdade material. (Grifo acrescido) 
Ainda, no relatório que fundamentou o Acórdão 3197/2016-TCU-Plenário, registrou-se, naquele caso, que a perícia judicial é documento idôneo para pautar nova manifestação desta Corte. Uma vez que tenha sido produzida sob o signo do contraditório, a prova produzida em um processo pode e deve ser aproveitada em outro, ainda que se desenvolvam em esferas diversas (criminal, civil ou administrativa) . Assim tem se manifestado majoritariamente o Superior Tribunal de Justiça (STJ) , autorizando e mesmo recomendando o uso de prova emprestada, conforme se depreende dos precedentes colacionados naquele aresto, em especial, o apresentado a seguir. 
No julgamento dos Embargos de Divergência em Recurso Especial n. 617.428/SP  (4/6/2014) , de relatoria da eminente Ministra Nancy Andrighi, a Corte Especial do Superior Tribunal de Justiça deixou de aplicar o entendimento, ainda presente na doutrina, no sentido de que a prova emprestada deveria se restringir a processos em que figurassem partes idênticas. 
CIVIL. EMBARGOS DE DIVERGÊNCIA EM RECURSO ESPECIAL. AÇÃO DISCRIMINATÓRIA. TERRAS DEVOLUTAS. COMPETÊNCIA INTERNA. 1ª SEÇÃO. NATUREZA DEVOLUTA DAS TERRAS. CRITÉRIO DE EXCLUSÃO. ÔNUS DA PROVA. PROVA EMPRESTADA. IDENTIDADE DE PARTES. AUSÊNCIA. CONTRADITÓRIO. REQUISITO ESSENCIAL. ADMISSIBILIDADE DA PROVA. [...].
9. Em vista das reconhecidas vantagens da prova emprestada no processo civil, é recomendável que essa seja utilizada sempre que possível, desde que se mantenha hígida a garantia do contraditório. No entanto, a prova emprestada não pode se restringir a processos em que figurem partes idênticas, sob pena de se reduzir excessivamente sua aplicabilidade, sem justificativa razoável para tanto. (Grifo acrescido) 
10. Independentemente de haver identidade de partes, o contraditório é o requisito primordial para o aproveitamento da prova emprestada, de maneira que, assegurado às partes o contraditório sobre a prova, isto é, o direito de se insurgir contra a prova e de refutá-la adequadamente, afigura-se válido o empréstimo. [...].
 (EREsp 617.428/SP, Rel. Min. Nancy Andrighi, Corte Especial, DJe 17/06/2014) .
Já em outros precedentes de natureza similar, deliberou o Pleno deste Tribunal conforme restou assente no relatório que fundamentou o Acórdão 1718/2014-TCU-Plenário:
30. O entendimento jurisprudencial deste Tribunal, corroborado pelo STF (2ª Questão de Ordem no Inquérito 2424/SP, Questão de Ordem no Inquérito 2725/SP, Questão de Ordem na Petição 3683/MG) e pelo STJ (Agravo Regimental na AP 536/BA, MS 13501/DF, MS 13986/DF, MS 10128/DF) , é no sentido de que é lícita a utilização de prova emprestada no processo do Tribunal, desde que haja autorização judicial para esse aproveitamento e seja observado, no processo administrativo, o contraditório e a ampla defesa acerca de tal prova. (Grifo acrescido) 
Quanto à conclusão da ação judicial, ficou constatado que o juízo da 14ª Vara Judicial Federal proferiu sentença (https://processual.trf1.jus.br/consultaProcessual/processo.php [processo 2009.34.00.020786-5; Nova Numeração: 0020660-20.2009.4.01.3400]) , em 6/10/2011, no sentido de homologar a prova pericial produzida pelo INC/DPF, tendo sua baixa determinada no dia 5/2/2016 e efetivada em 18/6/2018.
Conforme a delimitação do escopo do trabalho da Secob3 (TC 005.568/20090, peça 16, p. 27, item II) :
O escopo da presente instrução limitar-se-á ao exame da documentação apresentada pelo TRF1 a título de encontro de contas, em atendimento à determinação constante do item 9.3.1, do mesmo Acórdão 1617/2009-TCU-Plenário], referente ao indício de superfaturamento identificado na execução do contrato n. 58/2007.
Ressalta-se que o inventário da obra, atestando os serviços efetivamente executados, foi solicitado ao TRF-1 nos termos do Acórdão 1617/2009-TCU-Plenário e atendido pela apresentação do laudo executado pelo Exército Brasileiro, por meio da Comissão Regional de Obras da 11ª Região - CRO/11, do Departamento de Engenharia e Obras - DEC.
Na mesma delimitação de escopo, a Secob3 informou que "o levantamento do INC, que servirá de base para o litígio judicial, envolveu estudos mais profundos, principalmente no que concerne aos serviços de terraplanagem e administração local da obra, que representa parcela significativa dos serviços realizados" (grifo acrescido) .
Extrai-se ainda da mesma peça instrutiva que o cenário apresentado pelo laudo do INC era equivalente "ao apresentado pelo CRO 11 (unidade do Exército Brasileiro) , na sua conclusão, a título de valor executado a preços de mercado" (TC Processo 005.568/2009-0, peça 16, p. 28, § 30) .
A Secob-3 acresceu ainda que (idem, §§ 31 e 32) :
31. Os estudos realizados pelo INC, além de condizerem com o entendimento do TCU, mostraramse bastante detalhados e suficientes para o cálculo do superfaturamento dos Contratos n. 58/2006 e n. 58/2007.
32. Dessa forma, foram realizados apenas alguns ajustes na análise dos peritos criminais federais em relação ao BDI do contrato 58/2007 a aos serviços auxiliares administrativos (...) .
 (Grifos acrescidos) .
Diante do exposto, verifica-se que o uso da prova emprestada do processo judicial da 14ª Vara da Justiça Federal se deu no estrito intuito da busca da verdade material, não tendo sido, conforme apresentado, a única referência para avaliação do superfaturamento apurado.
Ademais, depreende-se, das análises empreendidas para a matéria, que os referenciais utilizados do laudo pericial do INC foram mais conservadores daqueles apresentados pelo TRF-1 por meio do laudo do CRO 11/EB, conforme apresentado pela Secob-3 (TC Processo 005.568/2009-0, peça 16, p. 34, § 77) :
77. O superfaturamento no Contrato nº 58/2007 apontado na presente instrução, no valor de R$ 3.917.229,47, situou-se entre o superfaturamento encontrado pela CRO 11 [R$ 5.264.915,25] e o encontrado pelos peritos criminais, aproximando-se mais desse último [R$ 3.857.445,54]. (Grifos acrescidos) 
Quanto à alegada violação ao devido processo legal, no que se refere ao prejuízo ao exercício do contraditório e ampla defesa, é farta a jurisprudência desta Corte de Contas no sentido de que, nos processos de tomada de contas especiais, a instauração do contraditório, para fins de condenação por parte do TCU, ocorre na fase externa, por meio da regular citação pelo Tribunal, sendo irrelevante a ocorrência ou não de notificação anterior.
Assim proclama o Acórdão 1522/2016-TCU-Plenário, bem como os Acórdão 2736/2017-TCU-Plenário e 4.938/2016-2ª Câmara, entre outros.
Vale dizer, o presente estágio processual visa justamente a oportunizar à parte o seu regular e irrestrito exercício do contraditório e da ampla defesa.
Sem prejuízo do entendimento acima, convém destacar que os elementos trazidos anteriormente pelo manifestante (conforme informados no TC Processo 005.568/2009-0, peça 140, p. 4, Tabela 1 e p. 31, Tabela 2) , inclusive os relacionados ao teor do laudo pericial da Polícia Federal, foram analisados pelo TCU por meio do relatório que embasou a prolação do Acórdão 724/2014-TCU-Plenário.
Do exposto, entende-se que não devem prosperar os argumentos apresentados na preliminar suscitada, pelo que se mantém a validade do Laudo 519/2010-INC/DITEC/DP como elemento de prova a fundamentar as conclusões alcançadas no presente processo, assim como assegurado o exercício da ampla defesa e do contraditório pelo responsável citado.
Do superfaturamento decorrente da contratação por valores acima dos praticados no mercado:
Sobre este ponto, tanto o engenheiro quanto o consórcio se manifestaram em questões específicas, conforme subitens a seguir.
A.3. Critério de aceitabilidade de preços com margem de 10% acima do Sinapi.
A.3.1. Da alegação de defesa do Sr. Antônio Roberto de Souza (peça 21, p. 6-8) 
Quanto a este aspecto do edital, o arguido reiterou que o critério de aceitabilidade de preços com margem acima do Sinapi foi aprovado pelas instâncias superiores do TRF-1, inclusive por meio da assessoria jurídica do órgão, pautando-se no item 218 do relatório que embasou a prolação do Acórdão 724/2014-TCU-Plenário.
Buscou, com isso, afastar sua responsabilidade pelo superfaturamento incorrido no orçamento contratado, uma vez que considerou um possível desconto desse em relação ao orçamentobase da licitação, além do fato de apontar a assessoria jurídica como setor melhor aparelhado para realizar o controle de legalidade do critério estipulado no edital.
A.3.2. Da análise
Em uma primeira avaliação, segundo sua manifestação, o responsável defendeu a ideia de que o TCU reconheceu a possibilidade jurídica lato sensu de aceitabilidade de preços com margem superior acima do Sinapi.
Convém esclarecer que o TCU não admite tal hipótese, exceto em condições especiais, nos termos da lei.
A LDO 2007 era clara em seu art. 115 quando estabelecia que:
Art. 115. Os custos unitários de materiais e serviços de obras executadas com recursos dos Orçamentos da União não poderão ser superiores à mediana daqueles constantes do Sistema Nacional de Pesquisa de Custos e Índices da Construção Civil - SINAPI, mantido pela Caixa Econômica Federal, que deverá disponibilizar tais informações na internet.
§ 1º Somente em condições especiais, devidamente justificadas em relatório técnico circunstanciado, aprovado pela autoridade competente, poderão os respectivos custos ultrapassar o limite fixado no caput deste artigo, sem prejuízo da avaliação dos órgãos de controle interno e externo.
 (Grifos acrescidos) 
Entende-se que o legislador não possibilitou margem de aceitação superior à mediana do Sinapi, com exceção daquela prevista no citado § 1º.
Esse cenário encontra guarida na jurisprudência desta Corte de Contas quando prevê que "para apuração de sobrepreço em obras públicas, aplica-se preferencialmente o método da limitação dos preços unitários ajustado (MLPUA) na análise de editais e o método da limitação do preço global (MLPG) no caso de obra já contratada", entendimento sintetizado pelo voto condutor do Acórdão 2307/2017-TCU-Plenário [Relator: Min. Augusto Nardes].
Tal aspecto se mostra como medida necessária para resguardar o contrato, mitigando distorções durante sua execução, como esclarece o voto condutor do Acórdão 3524/2017-TCU-Primeira Câmara [Relator: Min. Bruno Dantas]:
Não é possível imputar débito com base em sobrepreço de itens isolados da planilha contratual. A aferição quanto à adequabilidade do preço contratado deve perpassar por uma avaliação mais abrangente da avença, permitindo-se, em geral, compensações de itens com sobrepreço e itens com subpreço. Ao final, se os preços globais contratados estiverem aderentes às práticas de mercado, deve-se sopesar se as distorções pontuais identificadas representam risco para administração (potencial jogo de planilha ou de cronograma, por exemplo) , e se adotar medidas para mitigá-las. (Grifos acrescidos) 
Dito isso, constata-se que o sobrepreço apurado - revertido em superfaturamento - no contrato não decorreu somente do critério do edital de licitação, apontado como inadequado pela equipe de auditoria, mas pelo descumprimento de normativo legal que regula a contratação de obras públicas com recursos federais.
Tanto o é que o próprio relatório que embasou o Acórdão 724/2014-TCU-Plenário [Revisor: Min. Valmir Campelo] (peça 1, p. 27-28) observou que:
220. Constata-se, portanto, que o simples cumprimento às cláusulas do edital relativas a critério de aceitabilidade de preços unitários e a fixação de preço total máximo não foi suficiente para garantir uma contratação vantajosa para a Administração, porque o orçamento-base, paradigma para análise das propostas, não foi elaborado em estrita observância aos ditames da LDO (irregularidade 3.10) . (Grifo acrescido) 
Ou seja, a responsabilização pelo superfaturamento apurado no contrato deve recair também sobre o responsável pela elaboração do orçamentobase da licitação, tido como paradigma para a contratação, no caso, a empresa de Arquitetura e Urbanismo Oscar Niemayer, mas não afasta, em princípio, a responsabilidade do agente público que aprovou o projeto básico pela averiguação da contratação vantajosa para a Administração.
O cenário que se verifica nos aspectos complexos desta contratação diz respeito ao que efetivamente deu causa ao superfaturamento apurado pela equipe de auditoria, ou seja, se decorreu: (i) de elaboração do orçamento-base da licitação com sobrepreço; (ii) de critério de aceitação dos preços unitários acima em 10% dos definidos pelo edital de licitação; ou (iii) de preços ofertados pelo licitante acima dos ditames legais e aceitos pelo gestor para a contratação.
Para o primeiro caso, mesmo que não decorram danos ao erário, caberia aplicação de multa em vista da irregularidade do ato, nos termos do art. 58 da Lei 8.443/92 (v. Acórdão 1316/2016-TCU-Plenário [Relatora: Min. Ana Arraes]) .
Para o segundo, caso o critério leve ao descumprimento dos limites estabelecidos para fixação do preço máximo a ser pago pela Administração, também caberia multa nos termos do citado art. 58, ou, se constatado o dano, a citação solidária nos termos do art. 57 da mesma lei.
Já para o terceiro caso, considerado como o último bastião para a contratação vantajosa para a Administração Pública, a responsabilidade do gestor que acolheu a proposta não poderia, em princípio, ser afastada uma vez que sua ação permite que a irregularidade se perpetue por todo o contrato e execução da obra.
Contudo, mesmo entendendo que sua responsabilidade não poderia ser afastada em um primeiro momento, para o caso concreto, cabe considerar - em parte - os argumentos do manifestante quando alega que não caberia a ele contrariar ditames estabelecidos no edital de licitação, e que tais ditames foram avaliados por outras instâncias administrativas mais aptas a constatar um possível descumprimento do normativo legal para a realização da licitação, senão vejamos.
O gestor público, imbuído do princípio fundamental de resguardar o erário, enfrenta diversas etapas em uma contratação de grande porte, entre elas, a aprovação de um orçamento referencial para a licitação.
De igual sorte, no mesmo sentido, também é dever do gestor observar a vinculação ao edital de licitação, princípio básico estabelecido pelo art. 3º da Lei 8.666/1993, edital esse que perpassou por outros departamentos do TRF1, em especial pela sua assessoria jurídica.
Conclui-se, portanto, que a responsabilidade reside, em primeira análise, sobre o Sr. Antônio Roberto de Souza, mas não pode ser avaliada isoladamente apenas considerando este aspecto de sua argumentação, qual seja, o atendimento ao critério de aceitabilidade de preços com margem de 10% acima do Sinapi.
Apesar de as alegações do Sr. Antônio Roberto não afastarem a irregularidade constatada de superfaturamento, para o caso em tela e quanto à sua responsabilidade, deve-se privilegiar o entendimento dado pelo voto do Acórdão 3524/2017-TCU-Primeira Câmara [Relator: Min. Bruno Dantas] quando esclarece que "a aferição quanto à adequabilidade do preço contratado deve perpassar por uma avaliação mais abrangente da avença".
A.4. Utilização de referencial de preço que não o Sinapi por restrição de acesso ao sistema.
A.4.1. Da alegação de defesa do Sr. Antônio Roberto de Souza
Quanto a este aspecto, o arguido alegou que o sistema controlado pela Caixa - Sinapi - não possuía, à época, divulgação que permitisse a empresa de Arquitetura e Urbanismo Oscar Niemayer elaborar o orçamento referencial da licitação com todos os itens previstos na planilha, cabendo à pesquisa de outras fontes: Companhia Urbanizadora Nova Capital do Brasil (Novacap) ; Instituto de Desenvolvimento Habitacional (Idhab) ; e Companhia de Águas e Esgotos de Brasília  (Caesb) .
Acrescentou que o relatório que embasou a prolação do Acórdão 724/2014-TCU-Plenário corroborou esse entendimento, solicitando relativização da regra contida no art. 115 da LDO de 2007.
Considerou que houve excepcionalidade diante da suposta restrição ao acesso ao sistema Sinapi, alegando não ter havido grandes discrepâncias na utilização de outros sistemas referenciais.
Reafirmou que os casos em que os preços contratados superavam o Sinapi, estavam amparados pelo critério de aceitabilidade dos preços previsto no edital de licitação (até o limite de 10% superior) .
Amparando-se em trechos do relatório que embasou o citado acórdão, quando afirmou a possibilidade de outros sistemas referenciais em detrimento do Sinapi, alegou que não houve má-fé no processo de contratação da obra.
Concluiu pela regularidade no uso dos outros sistemas referenciais de preços para elaboração do orçamento da obra, e, caso pronunciado outro entendimento, requereu o afastamento de sua responsabilidade como medida de isonomia perante outros supostos responsáveis, que foram inicialmente arrolados, mas não apenados em virtude da falta de especialização nos temas que envolviam as irregularidades apontadas.
A.4.2. Da análise
Convém observar, inicialmente, que tais argumentos já foram apresentados durante a audiência a que foi chamado a se manifestar e já foram analisados pelas instruções precedentes, mas, considerando os princípios do contraditório e da ampla defesa, é conveniente reavaliar a análise de suas alegações.
Esclarece-se que o excerto apresentado pelo manifestante, quando alegou que o relatório que embasou o Acórdão 724/2014-TCU-Plenário corroborou as dificuldades para utilização das tabelas do Sinapi, tratou, tão somente, das razões de justificativas apresentadas pelo próprio responsável, quando de sua audiência, e não do posicionamento da equipe de auditoria (peça 1, p. 28, parágrafo 225) , e, consequentemente, do relator do processo.
Consta da manifestação (peça 21, p. 9) :
Esclarece-se, entretanto, que, àquela época, em razão de a Caixa Econômica Federal, detentora das informações do SINAPI, restringir a divulgação de seus dados, a empresa Arquitetura e Urbanismo Oscar Niemeyer SIC Ltda., encarregada da elaboração do orçamento estimado, adotou o valor do custo unitário de diversos itens conforme composição de custos constantes da tabela "CUSTOS DE SERVIÇOS - SINAPI" (Anexo 04) . Tal tabela é composta por dados fornecidos pelas empresas NOVACAP - Companhia Urbanizadora Nova Capital de Brasília, IDHAB - Instituto de Desenvolvimento Habitacional e CAESB - Companhia de Águas e Esgotos de Brasília, seguindo metodologia semelhante à da Caixa Econômica Federal.
Tal argumento não condiz com a informação prestada pelo TRF-1 (TC Processo 015.005/2008-9, peça 105, p. 9) que:
Conforme consta dos autos do processo da licitação, os critérios que nortearam a elaboração do orçamento estimado pelo TRF-1 foram os seguintes:
1º critério: mediana dos preços do SINAPI - Sistema de Custos e Índices da Construção Civil, quando existente;
2º critério: Tabelas da editora PINI de preços publicados na Revista Construção, quando não existente no SINAPI;
3º critério: Preços de mercado, quando não constante no SINAPI e Tabelas PINI.
De igual modo, conforme apresentado no expediente do TRF-1 (TC Processo 015.005/2008-9, peça 5, p. 12-13) , quando da apresentação das razões de justificativas referentes à aceitação de preços unitários superiores à mediana do Sinapi, foi declarado que:
Conforme previsto no art. 115 da LDO, supracitado, a Caixa Econômica Federal deverá disponibilizar via internet as informações relativas às tabelas do SINAPI. Transcrevemos abaixo os itens "I" e "VI" do CONVÊNIO celebrado entre a CAIXA ECONÔMICA FEDERAL, o CONSELHO DA JUSTIÇA FEDERAL e os TRIBUNAIS REGIONAIS FEDERAIS (anexo III) :
"CONVÊNIO QUE ENTRE SI FAZEM, DE UM LADO, A CAIXA ECONÔMICA FEDERAL E, DE OUTRO, O CONSELHO DA JUSTIÇA FEDERAL E OS TRIBUNAIS REGIONAIS FEDERAIS, PARA FINS DE ACESSO AO SISTEMA NACIONAL DE PESQUISA DE CUSTOS E ÍNDICES DA CONSTRUÇÃO CIVIL - SINAPI - SIPCI, VIA INTERNET.
CLÁUSULA QUARTA - DAS RESPONSABILIDADES DO CJF, DOS TRFs E RESPECTIVAS SJs
I - Os CONVENENTES comprometem-se a manter a conexão permitida através deste Convênio no estrito âmbito de suas instalações, impedindo o acesso a qualquer outro usuário que não esteja cadastrado, quer seja fisicamente ou através de rede de comunicação pública ou privada.
II - Havendo acesso indevido ou qualquer dano as informações que a CAIXA tenha tornado disponíveis aos CONVENENTES, todos os acessos concedidos serão imediatamente cancelados, sendo-lhe aplicados os procedimentos civis e penais cabíveis.
 (...) 
Como podemos observar existe ainda uma grande dificuldade de operacionalizar a utilização das tabelas do SINAPI, haja vista a cláusula quarta do Convênio acima citado.
 (Todos os grifos constam no original) 
Nesse caso, a cláusula dizia respeito ao acesso indevido ou por pessoas não cadastradas no sistema.
Constata-se, assim, que não foram alegadas, anteriormente, as citadas dificuldades na "divulgação que permitisse a empresa de Arquitetura e Urbanismo Oscar Niemayer elaborar o orçamento referencial da licitação com todos os itens previstos na planilha".
Tal argumento é apresentado agora, mas sem as devidas comprovações dessa dificuldade alegada ou de suposta restrição ao acesso ao sistema Sinapi, exceto a prevista no próprio convênio de acesso ao referido sistema.
Assim sendo, a afirmação apresentada em suas alegações não afasta a irregularidade apontada pelas auditorias do TCU.
Por fim, em resposta ao item "k" dos questionamentos da equipe de auditoria no processo TC Processo 027.405/2007-5, p. 1, p. 16) , os membros do TRF-1, entre eles o Sr. Antônio Roberto de Souza, assim se pronunciaram:
k) Detalhamento quanto ao cumprimento por parte dos licitantes para o atendimento do item 8.1.4.4 no que se refere à estipulação de preços de serviços não contemplados no Orçamento Prévio, por meio de pesquisa de mercado:
Caso a empresa detecte item de pequena monta não contemplado no orçamento detalhado, poderá orçar adotando, primeiro, o preço da tabela SINAPI. Em não constando da tabela, deverá cotar com base no preço praticado no mercado, que será aferido quando da análise da proposta da licitante. (Grifos acrescidos) 
A resposta ao item "k" afasta, de vez, o argumento quanto à restrição de acesso ao sistema Sinapi, uma vez que se entende ser possível uma empresa particular orçar serviços baseados no sistema, não haveria, então, restrição do próprio órgão contratante.
Quanto ao subtópico apontado neste trabalho, as argumentações apresentadas também não afastam a irregularidade apontada pela auditoria quanto ao superfaturamento constatado.
A.5. Utilização de referencial de preço que não o Sinapi por inadequação da composição de preços indicada.
A.5.1. Da alegação de defesa do Sr. Antônio Roberto de Souza
Para este item, o manifestante reafirmou as alegações anteriores, complementando que, não havendo composição do Sinapi que atendesse as especificidades da obra, restaria à empresa de arquitetura socorrer-se a outros referenciais de preço com composição adequada.
Alegou que, caso não se entenda pela correta substituição do referencial de preços, que fosse levada em consideração a experiência da empresa responsável pela elaboração do orçamento, a clara aparência de legalidade do ato de utilizar referências de preços alternativas frente às impossibilidades do Sinapi, além da alegada "falta de formação" do manifestante quanto aos critérios jurídicos de admissibilidade de preços [critério baseado em 10% acima dos preços unitários da planilha orçamentária referencial da licitação].
Alegou, ainda, que (peça 21, p. 12) :
Aplicam-se todas as justificativas do item acima, com muito mais propriedade, inclusive, aos casos descritos no Acórdão 724/2014-P de utilização de referencial de preço que não o SINAPI ou preço de mercado por inadequação da composição de preços indicados.
Nesses casos, a utilização do SINAPI como referencial de preços causaria distorção de preço a menor, de forma a poder vir a ocasionar a falta de licitantes interessados, face à inexequibilidade do orçamento-base proposto. (Grifo acrescido) 
No intuito de afastar o superfaturamento apurado pelo INC/DITEC/DPF, apresentou uma tabela com observações acerca dos serviços de formas, carga de material de 1ª categoria e os chamados "serviços administrativos auxiliares" - encarregados de pedreiro, de carpinteiro, de instalações elétricas e de instalações hidráulicas - procurando demonstrar a incompatibilidade entre alguns insumos considerados pela equipe de auditoria nas composições e os efetivamente utilizados na obra.
A.5.2. Da manifestação do Consórcio Nova Sede do TRF
Em suas alegações de defesa complementares (peças 7678) , o consórcio se manifestou quanto ao superfaturamento incorrido, especificamente, sobre o item "serviços auxiliares e administrativos".
Em extensa explanação, procurou afastar o sobrepreço apontado pela equipe de auditoria e, consequentemente, pelo laudo do INC/DITEC/DPF, anexando Guias de Recolhimento do FGTS e de Informações à Previdência Social - GFIP no intuito de demonstrar os salários custeados pelo Consórcio como sendo aqueles mínimos patamares permitidos em convenção coletiva de trabalho.
Apresentou tabela intentando comprovar que o débito apontado pelo TCU e INC seriam, em verdade, crédito em favor do consórcio, considerando as escavações realizadas na obra e os serviços auxiliares e administrativos.
A.5.3. Da análise
Como dito anteriormente neste trabalho, as limitações para a contratação de preços utilizando o sistema referencial Sinapi decorreram das Leis de Diretrizes Orçamentárias, e, atualmente, se encontram nos arts. 3º, 4º e 5º do Decreto 7.983/2013.
Nos casos em que os serviços com especificidades não possam ser cotados pelos sistemas referenciais Sicro ou Sinapi, o decreto estabelece em seu art. 8º que:
Na elaboração dos orçamentos de referência, os órgãos e entidades da administração pública federal poderão adotar especificidades locais ou de projeto na elaboração das respectivas composições de custo unitário, desde que demonstrada a pertinência dos ajustes para a obra ou serviço de engenharia a ser orçado em relatório técnico elaborado por profissional habilitado. (Grifos acrescidos) 
Para o caso em questão, quanto ao superfaturamento apontado pela equipe de auditoria, as argumentações apresentadas - TRF-1, Srs. Felipe dos Santos Jacinto, José Hermínio B. Neto, Antônio Roberto de Souza e o Consórcio Nova Sede do TRF - foram analisadas por meio da peça instrutiva da então SecobEdificação (TC 005.568/20090, peça 140, p. 1730) , inclusive as pertinentes às formas plastificadas para laje, vigas, pilares e cortina (idem, p. 25) e aos chamados "serviços auxiliares e administrativos" (idem, p. 28) . Não constam nas atuais manifestações elementos suficientes para a reavaliação dos já debatidos critérios de apuração do sobrepreço apresentado pela unidade técnica do TCU.
Destaca-se, daquele trabalho, que:
220. Constata-se, portanto, que o simples cumprimento às cláusulas do edital relativas a critério de aceitabilidade de preços unitários e a fixação de preço total máximo não foi suficiente para garantir uma contratação vantajosa para a Administração, porque o orçamento-base, paradigma para análise das propostas, não foi elaborado em estrita observância aos ditames da LDO (irregularidade 3.10) .
221. Ante o exposto, em relação ao achado 3.8 do Relatório do Fiscobras 2008, não foram apresentados argumentos que viessem a alterar ou a afastar o superfaturamento apontado na instrução da Secob-3, de 8 de dezembro de 2010.
Conclui-se assim que, diante das argumentações apresentadas, o superfaturamento apurado e ratificado pelas unidades técnicas do TCU não pode ser afastado baseado sobre essa alegação de inadequação das CPU do orçamento referencial da licitação, sem fundamentos mais apurados quanto à adequação das composições às especificidades do projeto básico.
A.6. Questões fora da competência do engenheiro ou para as quais ele não tinha formação adequada para avaliar.
A.6.1. Da alegação de defesa do Sr. Antônio Roberto de Souza
Inicialmente, o manifestante alegou não possuir competência técnica pelas decisões, seja ela pela escolha de referenciais de preços para elaboração do orçamento-base, seja pela flexibilização do critério de admissibilidade, ou pela não utilização do Sinapi, alegando seguir as determinações do alto-escalão do TRF-1, inclusive de sua assessoria jurídica.
Segundo o arguido, a utilização de preços de mercado ao invés dos referenciais do Sinapi para alguns itens referentes aos encarregados de pedreiro, de instalações elétricas, de instalações hidráulicas e de carpintaria não fazia parte da área específica de formação profissional dos engenheiros que integravam a comissão executora do empreendimento. Para tanto, alegou que o revisor do processo, Ministro Valmir Campelo, entendeu que "aquela atividade não demandava conhecimentos especializados de engenharia" (peça 21, p. 15) .
Nesse sentido, requereu tratamento isonômico ao adotado em relação ao engenheiro Paulo César de Almeida Toledo, que teve sua responsabilidade afastada por esta Corte de Contas.
Ainda segundo o arguido, o orçamento da obra seria parte integrante do edital de licitação 02/2007 e que o mesmo teria sido aprovado pelo presidente da comissão especial de licitação, pelo diretor-geral do órgão e pela sua assessoria jurídica.
Quanto ao ponto discutido, procurou considerar que o aspecto legal relativo à aceitabilidade de preços definido pelo edital não foi questionado pela assessoria jurídica do TRF-1, aprovando-o juntamente com a direção-geral do órgão.
 Considerou que se não houve responsabilização dessas instâncias superiores do TRF-1, não deveria ter sido também responsabilizado pelo achado de auditoria, buscando, com isso, tratamento isonômico.
Quanto à avaliação do achado de auditoria referente ao adiantamento de pagamentos, informou que "tal assunto em nada se aproxima da formação do engenheiro Antônio Roberto de Sousa" (peça 21, p. 16, § 5º) .
Acrescentou, ainda, que:
Nesse ponto, em que se levanta a possibilidade de aplicação de multa, há o risco de ocorrência de injustiça ainda maior, já que a competência, dentro da organização do TCU, para conferir os documentos de cobrança, em seus aspectos jurídicos, econômicos e administrativos, era da Divisão de Elaboração e Acompanhamento de Contratos - DIACO. Tudo segundo o Regulamento de Serviço do TRF-1 (Anexo 06) , que estabelece objetivos específicos e competências de cada unidade.
Assim, a competência técnica, para verificar e conferir, cotejando com os respectivos contratos, os documentos que lhe eram encaminhados com vistas à realização de pagamento, não poderia ser de responsabilidade de qualquer outra instância daquele Tribunal, a não ser da própria DIACO.
A.6.2. Da análise
O Sr. Antônio Roberto se pautou em três aspectos na tentativa de afastar sua responsabilidade nas irregularidades constatadas na auditoria em curso: (i) escolha de referenciais de preços para elaboração do orçamento-base; (ii) flexibilização do critério de admissibilidade; e  (iii)  adiantamento de pagamentos.
Para os dois primeiros itens acima, as questões foram analisadas anteriormente neste trabalho concluindo que apesar de as alegações apresentadas não afastam, em princípio, a irregularidade apontada pela auditoria, sua responsabilidade prescinde de uma apuração mais ampla sobre o contexto geral da contratação.
Quanto ao terceiro aspecto, tendo em vista que o manifestante apresentou suas alegações em tópico específico, sua análise será realizada mais adiante nesta peça instrutiva.
Cabe, contudo, esclarecer que o manifestante se coloca em posição comparativa com outros gestores do TRF-1 que não figuraram como responsáveis, ou que suas responsabilidades foram afastadas por decisões anteriores desta Corte de Contas.
Para tanto, convém esclarecer que as responsabilidades perante o TCU se dão por três fatores a serem considerados: (i) conduta; (ii) nexo de causalidade; e (iii) culpabilidade.
No presente caso concreto, extrai-se das instruções e deliberações anteriores que tais fatores não estariam presentes para a responsabilização solidária dos outros gestores alegados pelo Sr. Antônio Roberto, ou por não encontrarem os pressupostos primários ou por terem sido revisados posteriormente. Esse não foi o caso do engenheiro citado nesta TCE.
Contudo, um outro aspecto a ser levantado nesta análise diz respeito ao Parecer de Análise das Propostas de Preços dos consórcios habilitados da licitação, encaminhado à Comissão Especial de Licitação pelos engenheiros Antônio Roberto e José Hermínio.
Segundo o parecer (TC Processo 015.005/2008-9, peças 35, p. 251, e 36, p. 1-45) :
Objetivando tornar mais clara a análise de valores, confeccionamos uma planilha autoexplicativa, onde fazemos um comparativo entre os preços unitários da licitante, que apresentou o menor preço, e os preços unitários constantes no orçamento estimado da licitação (anexo I) .
Pelo que se pode depreender dos números expostos na planilha, chegou-se às seguintes conclusões:
Da análise dos itens individuais, observou-se:
 (...) 
As variações que ocorreram para mais ficaram no limite máximo de 10% do preço estimado pelo Tribunal, atendendo o disposto no item 8.1.1.2 do Edital. (Grifo acrescido) 
Nessa esteira, depreende-se que o engenheiro citado nesta TCE não verificou o descumprimento da Lei quanto aos aspectos atinentes aos limites estabelecidos para a mediana do Sinapi, mas apenas aos aspectos relacionados ao edital de licitação - a lei do certame.
Por outro lado, extrai-se do expediente emitido pelo TRF-1 endereçado ao Escritório de Arquitetura e Urbanismo Oscar Niemayer OFÍCIO/DIGES N 66, de 24/6/2011 (TC Processo 005.568/2009-0, peça 19, p. 79) , que:
Conforme é de conhecimento de vossa senhoria, essa empresa elaborou os projetos de arquitetura, estruturas e complementares destinados à construção da nova sede deste Tribunal (...) .
Em cada uma das etapas transcorridas, tanto ao longo da instrução do procedimento licitatório, quanto no decorrer da execução da obra, têm sido constatadas diversas deficiências nos projetos executivos, assim como nos quantitativos da planilha orçamentária que diferem dos exigidos para a execução desses projetos. Essas irregularidades têm sido severamente criticadas pelo Tribunal de Contas da União (...) .
Assim, para evitar novos transtornos e eventuais demandas administrativas e judiciais contra esse Escritório, solicito sejam providenciadas as revisões dos projetos e planilhas orçamentárias (...) .
Lembro a V.Sas que essa revisão encontra amparo no Contrato 58/2006 firmado com essa empresa (...) 
Uma vez que a responsabilidade pelos projetos e orçamento é de seus autores (...) .
 (Grifos não constam no original) 
Diante do expediente, constata-se que a atuação do escritório de arquitetura na elaboração do orçamento da obra estava amparada em contrato firmado com o TRF-1. Verifica-se que o autor do orçamento foi o Arquiteto Carlos Magalhães da Silveira (sem indicação do seu CPF) , pertencente ao Escritório de Arquitetura e Urbanismo Oscar Niemayer (TC Processo 015.005/2008-9, peça 9, p. 39) .
Diversos documentos autuados nos processos referentes a esta obra demonstram que o Escritório de Arquitetura e Urbanismos Oscar Niemayer detinha amplo conhecimento do orçamento da obra, oferecendo, inclusive, respostas aos questionamentos dos órgãos de controle, com a interlocução do TRF-1.
Nessa linha de entendimento, há que ponderar que o Sr. Antônio Roberto se amparou na elaboração do orçamento do empreendimento por um escritório de arquitetura aparentemente idôneo, e entende-se com isso que sua culpabilidade pode ser atenuada diante desse contexto.
A.7. Equívoco no redimensionamento de item da planilha orçamentária analítica referente ao transporte de 5 km.
A.7.1. Da alegação de defesa do Sr. Antônio Roberto de Souza
O item trata, especificamente, do serviço 02.04.400.402 - transporte até 5 km.
A.7.2. Da análise
Quanto à questão, o assunto já foi detidamente analisado na peça instrutiva da então SecobEdificação (TC Processo 005.568/2009-0, peça 140, p. 67-68) , que concluiu que o procedimento adotado pela equipe de auditoria, utilizando como base o relatório do INC/DITEC/DPF, corrigiu a "distorção decorrente da simplificação adotada", ratificando o superfaturamento referente ao transporte de material reaproveitado.
Os argumentos trazidos pelo Sr. Antônio Roberto de Souza não trouxeram elementos adicionais que justificassem a revisão do entendimento anteriormente apresentado, ratificando-se, mais uma vez, o superfaturamento apontado.
A.8. Inexistência de adiantamento da ordem de R$ 13 milhões por escavação de material de 2ª categoria.
A.8.1. Da alegação de defesa do Sr. Antônio Roberto de Souza
Sobre a questão, o manifestante prestou as mesmas informações quando da apresentação das razões de justificativas, ou seja, que foi constatado que existia material de 2ª categoria a partir de uma determinada profundidade e que o custo referente ao serviço de escavação era superior ao que estava estimado, necessitando de ajuste do objeto e preço unitário contratados.
Informou que "tal ajuste seria realizado por intermédio da celebração de um Termo Aditivo", conforme comunicação verbal ao Diretor-Geral do TRF-1, durante sua visita às obras no dia 30/6/2008 e posteriormente em diversas reuniões para tratar do conjunto de ajustes conforme atas específicas, anexando-as às suas alegações de defesa (peça 29) .
Alegou que (peça 21, p. 19) :
A execução dos serviços atestados pela Comissão Executora, por uma questão contratual, não poderia ser distinta daqueles especificados no objeto do Contrato 58/2007, embora, no que tange às escavações das fundações, parte daqueles serviços foram atestados e pagos pelo valor previsto no contrato, ou seja, abaixo do seu custo real. A diferença seria paga ao CONTRATADO tão logo fosse formalizado o citado Termo Aditivo. Dessa forma, inexistiu qualquer dano ao Erário, vez que não foi pago serviço não prestado. (Grifo acrescido) 
Caso a execução do serviço de escavação do material de 2ª categoria fosse adiada em decorrência da não celebração do Termo Aditivo, teria como consequência um importante atraso no cronograma da obra, o que acarretaria um ônus adicional ao erário, em decorrência da elevação dos seus preços no tempo, pois havia grande possibilidade de só poder vir a ser retomada a execução dos serviços no exercício seguinte, sem mencionar o elevado custo de desmobilização e mobilização da obra.
Por outro lado, informou que:
A documentação recebida do Consórcio, que abordava sobre os serviços mencionados, não se configurava como uma proposta de adiantamento, mas sim, continha os dados necessários para a elaboração do Termo Aditivo citado acima. Tal Termo jamais veio a ser celebrado. Inexistente fundamentação contratual (Termo Aditivo) , tem-se que os serviços mencionados nunca foram pagos.
A.8.2. Da manifestação do Consórcio Nova Sede do TRF
Sobre este ponto, o consórcio se manifestou, em extensa colação (peças 7174 e 7678) , pela caracterização do serviço de escavação realizado na obra - se de 1ª ou 2ª categoria.
Alegou que os serviços referentes às escavações dizem respeito ao material de 2ª categoria, devendo ser ressarcido pela sua execução.
A.8.3. Da análise
Igualmente ao item anterior descrito neste trabalho, as alegações apresentadas pelos arguidos já foram analisadas pela então SecobEdificações e apresentadas em sua peça instrutiva (TC 005.568/20090, peça 140, p. 5160) .
Convém apenas acrescentar que as alegações prestadas pelo Sr. Antônio Roberto de Souza mostram contradição quando informam ora que "parte daqueles serviços foram atestados e pagos pelo valor previsto no contrato", ora que "os serviços mencionados nunca foram pagos".
Depreende-se, com isso que a irregularidade diante de pagamentos de serviços não previstos contratualmente foi constatada e demonstrada, havendo a chamada "química" nas medições. Inclusive (pagamento de determinado serviços com a apropriação de outros na planilha orçamentária) , tal constatação já foi apresentada nas instruções precedentes.
A complexidade de um empreendimento desta monta requer cuidados especiais por parte dos seus gestores, não podendo alegar problemas decorrentes dos prazos para práticas ilegais, nos termos atribuídos pela Lei.
Há que se pesar, contudo, que muitos dos problemas decorrentes da gestão irregular do contrato advieram das falhas do projeto básico e executivo da obra, de suas sondagens ineficazes (ou da falta delas) que levaram à necessidade de alterações nas fundações e escavações não previstas. Todavia, naturalmente, irregularidades precedentes não justificam a prática de novos atos irregulares.
Quanto ao fato de terem sido executados - ou não - os serviços de escavação de 2ª categoria, retoma-se o exposto na peça instrutiva da então SecobEdificação (TC 005.568/20090, peça 140, p. 61) :
460. A documentação apresentada pelo TRF-1 em atendimento à determinação acima [item 9.3.1 do Acórdão 1617/2009-TCU-Plenário referente ao ateste dos serviços efetivamente executados] consistiu em inventário executado pelo Exército Brasileiro, por meio da Comissão Regional de Obras da 11ª Região - CRO/11, do Departamento de Engenharia e Obras - DEC. Além disso, foi disponibilizado o trabalho pericial elaborado pelo Instituto Nacional de Criminalística - INC, do Departamento de Polícia Federal, elaborado a fim de subsidiar a Ação Cautelar de Produção Antecipada de Provas na 14ª Vara Federal/DF, protocolada sob o nº 2009.34.00.020786-5, impetrada pelo Consórcio Nova Sede do TRF.
461. A análise dessa documentação ficou a cargo da Secob-3 que, baseando-se principalmente na perícia do INC, concluiu que o valor total dos serviços efetivamente executados era inferior ao valor pago pelo TRF-1 ao consórcio executor em R$ 3.917.229,47, valor do superfaturamento apontado (instrução de 8/12/2010; peça 16, p. 25-35) .
Considera-se, com isso, que a questão já foi vencida após todas as análises empreendidas pelas unidades técnicas desta Corte de Contas, juntamente com os trabalhos subsidiários da CRO/11/EB e do INC/DITEC/DPF, não sendo necessária revisão das conclusões já proferidas, uma vez que não foram apresentados novos argumentos.
Conclui-se, especificamente quanto a este subtópico, que a responsabilidade do Sr. Antônio Roberto de Souza não deve ser afastada uma vez que a "química" de faturamento dos serviços de escavação foi constatada diante dos fatos apurados nos trabalhos anteriores.
A.9. Responsabilização por fato posterior à saída do engenheiro da comissão executora da obra.
A.9.1. Da alegação de defesa do Sr. Antônio Roberto de Souza
O manifestante alegou que foi responsabilizado pela medição de mobilização e desmobilização plenas e não parciais de acordo com a quantidade de serviços executados e o devido ajuste em função da localização da obra.
Argumentou que, diante da anulação do contrato por parte do TRF-1, o Consórcio apresentou os custos relativos a esses serviços em data posterior ao ato administrativo de anulação, à extinção da Comissão Executora do Contrato e ao consequente retorno dos engenheiros ao Banco do Brasil, não cabendo assim a sua responsabilização sobre o superfaturamento relativo à medição da mobilização e desmobilização.
A.9.2. Da análise
De posse dos documentos apresentados pelo manifestante, dos Relatórios de Auditoria (TC Processo 015.005/2008-9, peças 1, p. 33-51; 2, p. 1-50; e 3, p. 1-27 e TC Processo 005.568/2009-0, peças 5, p. 552; 6, p. 1-50; e 7, p. 1-12) , aliado à peça instrutiva da então Secob-3 (TC Processo 005.568/2009-0, peça 16, p. 2547) , constata-se que o superfaturamento apurado pela equipe de auditoria em relação à mobilização e desmobilização se baseou no parecer do INC/DITEC/DPF, comparando-o ao inventário realizado pelo Exército (CRO/11) .
Conforme apresentado pela Secob-3 (TC Processo 005.568/2009-0, peça 16, p. 33-34) , o valor do superfaturamento foi obtido da seguinte forma:
73. Somando ao total dos serviços executados levantado pelo TCU (R$23.265.039,88) o projeto de escavação (R$84.110,00) , e subtraindo-se os valores referentes ao concreto executado fora da especificação na laje do último subsolo (R$11.070,13) e à recuperação do desmoronamento de taludes (R$3.981,21) , chegou-se ao valor de R$ 23.334.098,54, sem a aplicação da taxa de BDI. Aplicando-se a taxa de BDI corrigida pelo TCU (24,27%) , obteve-se o valor de R$ 28.997.284,26.
74. Ao subtrair-se esse valor final (o que seria realmente devido ao Consórcio pelos serviços executados) do valor que já foi pago pelo TRF-1 ao Consórcio (R$ 32.914.513,73) , obteve-se um superfaturamento total de R$ 3.917.229,47, a preços de dezembro de 2007, o qual é bem próximo do valor encontrado pelos peritos (R$ 3.857.445,54) .
75. Comparando-se o levantamento realizado pela perícia da Polícia Federal com a CRO 11, percebeu-se que a estimativa da equipe do Exército variou 4,9% para menos em relação aos serviços executados.
76. A CRO 11 levantou o valor total de R$ 27.649.598,48 (com BDI) pelos serviços efetivamente executados pelo Consórcio, apurando o superfaturamento de R$ 5.264.915,25.
77. O superfaturamento no Contrato nº 58/2007 apontado na presente instrução, no valor de R$ 3.917.229,47, situou-se entre o superfaturamento encontrado pela CRO 11 e o encontrado pelos peritos criminais, aproximando-se mais desse último. (Grifos acrescidos) 
Vê-se, com isso, que o superfaturamento apontado pelo TCU, e considerado para a abertura desta TCE, se baseou na diferença existente entre os serviços inventariados como executados - provenientes dos levantamentos realizados pelo TCU, INC e CRO/11 - e o total pago pelo TRF1 ao consórcio contratado.
Verifica-se com isso que o superfaturamento apurado não se pautou exclusivamente em itens dos boletins de medição, mas nos serviços executados e apurados pela perícia realizada pelo INC/DITEC/DPF (parte do processo de produção antecipada de provas movido pelo próprio Consórcio e autorizada pelo juízo) em comparação ao que efetivamente foi pago pelo TRF-1.
Dito isso, não há que alegar que o superfaturamento se deu sobre um ou outro item específico da planilha de medição, mas sob o inventário realizado pelo INC/DITEC/DPF e CRO-11 daqueles serviços que efetivamente foram executados pelo consórcio até o momento de sua anulação pelo TRF-1.
Assim, não cabe prosperar a alegação do manifestante quando apela pelo afastamento de sua responsabilidade baseado exclusivamente na data da medição apresentada pelo Consórcio.
A.10. Imputação de sobrepreço por itens jamais pagos, a partir de conclusões do Laudo Pericial 565/2010 do INC/DITEC/DPF.
A.10.1. Da alegação de defesa do Sr. Antônio Roberto de Souza
Quanto a este item, o manifestante alegou que "as questões e ressalvas já foram apresentadas em questão preliminar nas presentes alegações de defesa".
Tais questões se referiram aos itens relativos a: (i) transporte de material escavado de 2ª categoria com caminhão basculante; e (ii) terraplenagem.
A.10.2. Da análise
Ressalta-se que as questões retomadas pelo manifestante já foram exaustivamente analisadas nas instruções e análises precedentes que levaram à abertura desta TCE, não cabendo agora revisar sobre os mesmos argumentos já apresentados anteriormente.
Assim como analisado no item anterior desta instrução, repise-se que o superfaturamento avaliado diz respeito aos serviços efetivamente executados pelo Consórcio e não sobre itens específicos das medições, até porque muitos deles não foram pagos pelo TRF-1 devido ao cancelamento do saldo de empenho existente à época.
Conclui-se, portanto, que o manifestante não trouxe elementos adicionais que motivassem a revisão das conclusões já proferidas por esta Corte de Contas.
A.11. Conclusão
Considerando as alegações de defesa apresentadas pelo Sr. Antônio Roberto de Souza e do Consórcio Nova Sede do TRF quanto ao superfaturamento por preços acima dos praticados no mercado, conclui-se que as manifestações e documentos carreados aos autos não trouxeram elementos adicionais que afastem as irregularidades apuradas e analisadas pelas unidades técnicas desta Corte de Contas e que motivaram a abertura do devido processo de Tomada de Contas Especial.
Como dito no decorrer deste trabalho, constata-se que o superfaturamento apurado no contrato 58/2007 se deu em relação à diferença entre os serviços efetivamente executados pelo Consórcio (inventariados pelo INC/DITEC/DPF e CRO-11) , no montante de R$ 28.997.284,26, e os valores pagos pelo TRF-1 ao contratado, no total de R$ 32.914.513,73.
Diante disso, reputa-se a título de superfaturamento o total de R$ 3.917.229,47 a ser ressarcido ao erário, na data-base de dezembro de 2007.
Quanto à responsabilização do Sr. Antônio Roberto de Souza, tendo em vista o cenário geral que envolveu sua atuação na gestão do contrato 58/2007, pondera-se pela avaliação a ser apresentada ao final deste trabalho.
Quanto ao Consórcio contratado para realização da obra almejada, cujo contrato foi anulado pelo TRF-1, impõe-se como obrigatória a restituição do dano aos cofres públicos, sendo ele o beneficiário dos valores recebidos frente aos serviços efetivamente executados.
Do superfaturamento decorrente da falta de qualidade.
A.12. Da alegação de defesa do Sr. Antônio Roberto de Souza
Dentre as causas que deram azo ao superfaturamento, apontou-se a execução de concreto fora da especificação na laje do subsolo sem a qualidade requerida. Em síntese, sobre esta questão, o manifestante alegou que o controle tecnológico do concreto da obra foi realizado, durante sua execução, pelo Serviço Nacional de Aprendizagem Industrial (Senai) , o qual não havia apresentado os respectivos resultados dos ensaios até a anulação do contrato pelo TRF-1 (14/5/2009) , e, consequentemente, a Comissão Executora do contrato não pôde adotar as devidas medidas corretivas.
Para tanto, colacionou documentos aos autos no intuito de demonstrar os argumentos apresentados em sua alegação de defesa. Contudo, os citados laudos do Senai não foram apresentados.
A.13. Da análise
Extrai-se do laudo pericial da Polícia Federal - INC/DITEC/DPF - 565/2010 (TC Processo 005.568/2009-0, peça 16, p. 56) que:
No presente caso, considerando a pequena diferença de preço de contrato entre os concretos de Fck 20 MPa e 40 MPa e o superdimensionamento do projeto do piso do subsolo os Peritos conservadoramente não atribuíram parcela de superfaturamento por falta de qualidade para esse achado (pontos 7 e 13) .
Porém notou-se uma região diferenciada com aplicação de concreto fora de qualquer especificação que foi feita em duas camadas. O CP 14 esfarela com pressão manual e possivelmente foi feito para preencher espessura faltante com deficiências tais que comprometem a sua resistência. Apesar do já citado superdimensionamento do piso considera-se que esse trecho deve ser refeito [destaque acrescentado]. Esse custo equivale a uma parcela de superfaturamento por falta de qualidade e foi estimado, conservadoramente, pelo custo de demolição de 200 m², ver figura 32, entre os pilares P 136 e 138, remoção de entulho, implantação de malha de aço, plástico e nova concretagem, no valor de R$13.902,97; a preços de dezembro de 2007, preferencialmente com preços de contrato e BDI de contrato. Para efeitos de continuação da obra a condição concreta pode ser melhor avaliada em função das reais características do subleito. (Grifos acrescidos) 
Nota-se que o superfaturamento apontado pela Polícia Federal, e acolhido pela unidade técnica do TCU, se referiu a uma parcela da laje em que o concreto estava com qualidade visivelmente aquém da especificação contida no projeto da obra.
Tanto o é que o cálculo do superfaturamento se deu considerando a recuperação total daquele trecho tido como condenável, inclusive demolições necessárias, ao invés da simples exclusão do serviço da planilha de medição da obra.
Para o caso em questão, importa observar que o fiscal de um empreendimento desta magnitude não pode aferir todos os serviços realizados na obra, com o rigor de uma fiscalização pericial, e que a equipe de fiscalização contaria com outros profissionais de campo que poderiam ter detectado o problema constatado pela equipe de perícia da Polícia Federal.
Convém observar, ainda, que apurar um superfaturamento baseado na recuperação total do serviço mal executado recairia nas obrigações da contratada, por força da Cláusula Terceira do contrato firmado (TC Processo 015.005/2008-9, peça 38, p. 15) :
15 - reparar, corrigir, remover, reconstituir ou substituir, às suas expensas, no total ou em parte, o objeto deste Contrato em que se verificam vícios, defeitos ou incorreções resultantes da execução da obra/serviços ou de materiais empregados;
Assim como concluído no subtópico anterior, tendo em vista o cenário geral que envolveu a atuação do gestor do contrato 58/2007, pondera-se pela avaliação conjunta a ser apresentada ao final deste trabalho.
A.14. Conclusão
Constata-se que a falha na fiscalização da execução do serviço detectada pela equipe da Polícia Federal não estava relacionada ao controle tecnológico do concreto (cujos laudos não foram apresentados) mas a deficiências visíveis do serviço executado.
Contudo, considerando que a irregularidade perante a falta de qualidade do serviço executado recairia, por força contratual, sobre a empresa contratada, a responsabilização do gestor arrolado nos autos será feita conjuntamente, ao final deste trabalho, observando o cenário geral do empreendimento.
Do superfaturamento decorrente de superestimativa dos quantitativos dos serviços realizados até a anulação do ajuste.
A.15. Da alegação de defesa do Sr. Antônio Roberto de Souza
Quanto a este ponto, o manifestante alegou que as medições de 1 a 14 "refletiram exatamente os serviços que foram executados e pagos" (peça 21, p. 22) .
Apresentou excerto do laudo pericial do INC/DITEC/DPF que informou que "foram realizadas medições dos serviços executados de forma direta, de forma indireta nos serviços que foram planilhados como diretos, mas que não deixam vestígios diretos, e nos indiretos do BDI".
Nessa esteira, argumentou que a metodologia empregada pelo INC não permitiu a medição real dos serviços executados diante da impossibilidade física e real de se afirmar que houve recebimento/medição de serviços em quantidades superiores às efetivamente realizadas, que pudessem configurar o superfaturamento imposto ao responsável.
A.16. Da análise
Quanto a este tópico, há que se ponderar algumas questões pertinentes ao processo de medição e ao inventário da obra, que atesta os serviços efetivamente executados, nos termos da determinação exarada pelo TCU por meio do item 9.3.1 Acórdão 1617/2009-TCU-Plenário.
O contrato firmado entre o TRF-1 e o Consórcio Nova Sede do TRF foi no regime de Empreitada por Preço Global (TC Processo 015.005/2008-9, peça 38, p. 12) .
O art. 6º, inc. VIII, alínea "a", da Lei 8.666/1993 considera que a Empreitada por Preço Global (EPG) é um regime em que o órgão ou entidade contrata uma obra ou serviço por preço certo e total.
Tal regime tem importância substancial na contratação de obras públicas, o que levou, inclusive, ao TCU a elaborar um "estudo com vistas a uniformizar procedimentos sobre a utilização do regime de empreitada por preço global (EPG) para a contratação de obras públicas"  (TC Processo 044.312/2012-1) , do qual resultou o Acórdão 1977/2013-TCU-Plenário, da relatoria do Ministro Valmir Campelo.
Como forma de trazer maior entendimento sobre a atuação do gestor arrolado nesta TCE, convém colar excerto com as diretivas apontadas pelo citado acórdão sobre uma obra que adota esse regime de contratação, a saber:
9.1. determinar à Segecex que oriente às unidades técnicas desta Corte a observarem as seguintes disposições em suas fiscalizações de obras e serviços de engenharia executadas sob o regime de empreitada por preço global, a serem aplicadas de acordo com as circunstâncias de cada caso concreto:
9.1.2. os instrumentos convocatórios devem especificar, de forma objetiva, as regras sobre como serão realizadas as medições, a exemplo de pagamentos após cada etapa conclusa do empreendimento ou de acordo com o cronograma físico-financeiro da obra, em atendimento ao que dispõe o art. 40, inciso XIV, da Lei 8.666/93;
9.1.3. a empreitada por preço global, em regra, em razão de a liquidação de despesas não envolver, necessariamente, a medição unitária dos quantitativos de cada serviço na planilha orçamentária, nos termos do art. 6º, inciso VIII, alínea 'a', da Lei 8.666/93, deve ser adotada quando for possível definir previamente no projeto, com boa margem de precisão, as quantidades dos serviços a serem posteriormente executados na fase contratual; enquanto que a empreitada por preço unitário deve ser preferida nos casos em que os objetos, por sua natureza, possuam uma imprecisão inerente de quantitativos em seus itens orçamentários, como são os casos de reformas de edificação, obras com grandes movimentações de terra e interferências, obras de manutenção rodoviária, dentre outras;
 (...) 
9.1.5. a proposta ofertada deverá seguir as quantidades do orçamento-base da licitação, cabendo, no caso da identificação de erros de quantitativos nesse orçamento, proceder-se a impugnação tempestiva do instrumento convocatório, tal qual assevera o art. 41, § 2º, da Lei 8.666/93;
 (...) 
9.1.7. quando constatados, após a assinatura do contrato, erros ou omissões no orçamento relativos a pequenas variações quantitativas nos serviços contratados, em regra, pelo fato de o objeto ter sido contratado por "preço certo e total", não se mostra adequada a prolação de termo aditivo, nos termos do ideal estabelecido no art. 6º, inciso VIII, alínea "a", da Lei 8.666/93, como ainda na cláusula de expressa concordância do contratado com o projeto básico, prevista no art. 13, inciso II, do Decreto 7.983/2013;
9.1.8. excepcionalmente, de maneira a evitar o enriquecimento sem causa de qualquer das partes, como também para garantia do valor fundamental da melhor proposta e da isonomia, caso, por erro ou omissão no orçamento, se encontrarem subestimativas ou superestimativas relevantes nos quantitativos da planilha orçamentária, poderão ser ajustados termos aditivos para restabelecer a equação econômico-financeira da avença, situação em que se tomarão os seguintes cuidados:
9.1.8.1. observar se a alteração contratual decorrente não supera ao estabelecido no art. 13, inciso II, do Decreto 7.983/2013, cumulativamente com o respeito aos limites previstos nos §§ 1º e 2º do art. 65 da Lei 8.666/93, estes últimos, relativos a todos acréscimos e supressões contratuais;
9.1.8.2. examinar se a modificação do ajuste não ensejará a ocorrência do "jogo de planilhas", com redução injustificada do desconto inicialmente ofertado em relação ao preço base do certame no ato da assinatura do contrato, em prol do que estabelece o art. 14 do Decreto 7.983/2013, como também do art. 37, inciso XXI, da Constituição Federal;
9.1.8.3. avaliar se a correção de quantitativos, bem como a inclusão de serviço omitido, não está compensada por distorções em outros itens contratuais que tornem o valor global da avença compatível com o de mercado;
9.1.8.4. verificar, nas superestimativas relevantes, a redundarem no eventual pagamento do objeto acima do preço de mercado e, consequentemente, em um superfaturamento, se houve a retificação do acordo mediante termo aditivo, em prol do princípio guardado nos arts. 3º, caput c/c. art. 6º, inciso IX, alínea "f"; art. 15, § 6º; e art. 43, inciso IV, todos da Lei 8.666/93;
9.1.8.5. verificar, nas subestimativas relevantes, em cada caso concreto, a justeza na prolação do termo aditivo firmado, considerando a envergadura do erro em relação ao valor global da avença, em comparação do que seria exigível incluir como risco/contingência no BDI para o regime de empreitada global, como também da exigibilidade de identificação prévia da falha pelas licitantes - atenuada pelo erro cometido pela própria Administração -, à luz, ainda, dos princípios da vedação ao enriquecimento sem causa, da isonomia, da vinculação ao instrumento convocatório, do dever de licitar, da autotutela, da proporcionalidade, da economicidade, da moralidade, do equilíbrio econômico-financeiro do contrato e do interesse público primário;
 (Grifos acrescidos) 
Extrai-se do excerto que a empreitada por preço global envolve etapas de obras definidas pelo cronograma físico-financeiro e, em regra, não enseja medições individuais de serviços. Certo é que cuidados devem ser tomados pelos gestores tanto na elaboração do projeto básico - incluídos nesse a elaboração da planilha orçamentária - quanto na condução do contrato firmado com vistas ao pagamento adequado dos serviços contratados e efetivamente executados.
Discrepâncias significativas nos quantitativos previstos devem ser objeto de termos aditivos com as devidas compensações, tanto em favor do contratante quanto do contratado, com vistas a evitar o enriquecimento sem causa de quaisquer das partes.
Dito isso, convém ponderar que a atuação do fiscal da obra, em regimes dessa natureza, não visa verificar de maneira minuciosa os quantitativos executados, como ocorre no regime de empreitada por preço unitário. Isso não afasta, contudo, sua responsabilidade pela aferição adequada da etapa que estaria sendo medida e paga pela administração pública, assim como de verificar se os serviços executados estavam de acordo com as normas técnicas vigentes, com vistas a resguardar o erário de pagamentos indevidos por quantitativos nitidamente superdimensionados, serviços inadequados ou com qualidade aquém da esperada.
No caso em tela, não se deve avaliar a conduta do gestor diante de medições que possam trazer quantitativos acima ou abaixo, em níveis razoáveis de precisão, dos inicialmente previstos no projeto básico da obra. Convém precisar se os serviços foram suficientemente conferidos pelo fiscal para comprovar que a etapa prevista no cronograma foi executada pela empresa contratada, completamente e na qualidade esperada.
Repise-se que uma coisa é constatar, em um ambiente de "encontro de contas", o que deve ser devidamente remunerado ao contratado ou ressarcido ao erário (no caso de recursos pagos sem a contraprestação do serviço) . Outra é avaliar se houve irregularidade na ação do fiscal ao referendar pagamentos de quantitativos superiores aos executados, mas dentro de uma faixa admissível de oscilação em relação ao previsto.
Como exemplo, cita-se um serviço de confecção de fundação profunda. Supondo que o projeto estabelecesse a execução de 10 estacas com profundidade média de 15 metros e se verificasse, posteriormente, que as 10 estacas apresentaram média de 14 metros de comprimento porque havia sido atingido o nível impenetrável do solo, não caberia glosar o metro faltante visto que o quantitativo estabelecido pelo projeto era razoavelmente preciso e toda a etapa "fundações" havia sido realizada. Tal fator não se configura como dano e, consequentemente, não haveria débito a ser ressarcido.
Por outro lado, caso fosse detectado que apenas 8 estacas foram executadas, mas pagas as 10 estacas, ou que as estacas tinham profundidade de 5 metros em vez dos 15 metros orçados, os valores superiores ao executado deveriam ser repostos pelo contratado por configurar pagamento sem a contraprestação do serviço.
Retoma-se a questão enfrentada nesta contratação para o pagamento de fundações do tipo sapata com os itens de tipo tubulão, já configurados e constatados como "química" de medição. Nesse caso, há irregularidade na ação mesmo em ambiente de regimes de EPG.
No caso concreto, além da mencionada questão, constata-se que parte dos pagamentos efetuados em montantes superiores aos efetivamente executados decorreu dos adiantamentos de pagamentos dos serviços auxiliares e administrativos.
Quanto a este aspecto, a prática já foi amplamente analisada e sintetizada pela peça instrutiva da então SecobEdificação (TC Processo 005.568/2009-0, peça 140, p. 5868, item IV - Adiantamento de Pagamentos) :
447. Avaliando-se os dados das 11 primeiras medições (peça 62, p. 23-26) conforme a metodologia admitida no Acórdão 3103/2010-TCU-Plenário, tem-se que o item 10 - Serviços Auxiliares encontrava-se com 16,66% de execução, enquanto os demais itens da planilha, relativos propriamente à realização do objeto, alcançaram apenas 5,10%. Trata-se de uma diferença significativa, indicando um adiantamento da ordem de R$ 5 milhões até aquela data (11,56% do total de R$ 44.225.663,99 previsto para o item 10) , o que corrobora a constatação da equipe de auditoria.
448. Diante disso, conclui-se que as justificativas dos Srs. José Hermínio B. Neto e Azevedo e Antônio Roberto de Souza não devem ser acolhidas, cabendo aos auditados responder pelas suas consequências. Ressalta-se que, com a anulação do Contrato 57/2008, o adiantamento apontado pela equipe de auditoria passou a configurar pagamento por serviço não realizado, e contribuiu para o superfaturamento apurado pela Secob-3 na instrução de 8/12/2010, cuja proposta de encaminhamento constitui-se em conversão do processo em TCE.
449. Quanto ao Sr. Paulo César de Almeida Toledo, observa-se que este tomou as providências ao seu alcance, levando ao conhecimento de seus superiores os indícios de antecipação de pagamentos observados por ele desde a 3ª medição, conforme documento à peça 63, p. 2. Diante disso, restam acolhidas suas razões de justificativas relativas à Irregularidade 3.4 - Adiantamento de pagamentos.
 (Grifos acrescidos) 
Diante do apresentado acima, constata-se que o superfaturamento decorrente do adiantamento dos pagamentos relativos aos serviços auxiliares e administrativos deve ser ressarcido, independente da conduta do fiscal da obra.
Quanto à manifestação apresentada pelo Consórcio, consta na peça instrutiva da então SecobEdificação (TC Processo 005.568/2009-0, peça 140, p. 5868, itens IV - Adiantamento de Pagamentos e V - Sobrepreço/Superfaturamento) que os argumentos já defendidos pelo Consórcio foram analisados à luz da conformidade dos preços e dos pagamentos efetuados.
Especificamente quanto aos serviços auxiliares e administrativos, a unidade técnica do TCU reconsiderou o laudo apresentado pelo INC/DITEC/DPF. Como exemplo, para o item 10.01.200.201 - Engenheiro Sênior - Gerente Geral da Obra, o custo unitário adotado pelo DPF foi de R$ 19.728,02/mês e o da unidade técnica do TCU foi de R$ 11.223,44/mês. Para esse item, o quantitativo adotado pelo TCU foi o mesmo do DPF, ou seja, 16,50 meses, acima dos 14,20 meses pleiteado pelo próprio consórcio contratado.
Tal exemplo demonstra que o consórcio deve ser remunerado, no atual ambiente de anulação contratual, pelo que efetivamente foi apurado pelo laudo pericial e acolhido e ajustado pelo TCU.
Releva-se observar que esta Corte de Contas pacificou o entendimento de pagamento de administração local proporcional à execução financeira da obra apenas em 2013, por meio do Acórdão 2622/2013-TCU-Plenário (item 9.3.2.2) .
Repisa-se que o atual cenário é de "encontro de contas" apurado entre o que foi pago pelo TRF-1 ao consórcio e o que foi efetivamente executado.
Quanto à responsabilização do Sr. Antônio Roberto de Souza, constam nos autos que o desequilíbrio econômicofinanceiro da obra foi evidente e fora dos padrões aceitáveis de pagamento desta etapa e que tal descompasso, inclusive, foi motivo de manifestação por parte de um dos integrantes da fiscalização, Sr. Paulo César de Almeida Toledo, em desgravo à antecipação de valores ao Consórcio, como expresso em (TC 005.568/20090, peça 63, p. 2) , in verbis:
5) Para os itens de Pessoal, Materiais e Máquinas e Equipamentos, a contratada cobrou em janeiro um percentual fixo de 0,33% sobre Mão-de-Obra, 3% sobre Materiais e 1% sobre Máquinas e Equipamentos. Ocorre que após verificação destes itens abertos no orçamento analítico, observase que existe urna grande quantidade de profissionais, equipamentos e materiais que não estão sendo empregados nesta etapa da obra. A aplicação destes percentuais de forma generalizada inevitavelmente provocará a antecipação de pagamento. Como exemplo basta verificar que em anotações no Diária de Obras, o dia em que a empresa anotou o maior número de funcionários, ela registra 27 funcionários durante o mês de fevereiro. Este item na planilha orçamentária dispõe de 69 profissionais das mais diversas categorias. O item equipamentos conta com uma série de máquinas que não serão usadas tão cedo no canteiro. Só para se ter idéia da disparidade, no item Vale Transporte, foi medido no mês de janeiro, o equivalente a R$1.162.162,00. Se os cálculos forem feitos com base em 30 funcionários (o que dificilmente existiria nesta fase da obra) , teremos o seguinte valor em Vale Transporte = 30 func. x 23 dias x 2 vales x R$5,00 = R$6.900,00. (Grifos acrescidos) 
Diante de tal cenário, não há como afastar a responsabilização do Sr. Antônio Roberto de Souza uma vez que outro integrante da equipe de fiscalização, e que não era engenheiro civil, apontou falhas graves quanto ao adiantamento dos pagamentos. Ou seja, na avaliação do "administrador médio", o adiantamento de pagamentos foi fato destacável na gestão desse contrato.
Por fim, convém afirmar que o adiantamento de pagamentos só se tornou, de fato, dano a erário por causa da anulação do contrato, fato que será avaliado mais adiante no tópico referente à responsabilização do gestor citado nesta TCE.
A.17. Conclusão
Para o caso concreto enfrentado nesta TCE, verifica-se que o laudo pericial - acolhido pelo TCU - retratou uma fotografia após a anulação do contrato, ou seja, verificando os serviços efetivamente executados considerando determinados preços paradigmas.
Conforme apresentado no laudo, o cenário exigido ao INC/DITEC/DPF foi o de contrapor a solicitação do Consórcio Nova Sede do TRF em sede da ação de antecipação de provas, ou seja, de inventário pericial dos serviços executados.
Apesar de não constarem análises efetuadas sobre as medições da obra, constata-se que o pagamento dos serviços referentes à administração local foi descompassado do existente na obra, alertado, inclusive, por um dos membros da equipe de fiscalização. Desta forma, ratifica-se a irregularidade desses adiantamentos, que contribuíram para o dano apurado, devendo, portanto, ser ressarcido ao erário nos termos da avaliação feita pela unidade técnica desta Corte de Contas.
Quanto a atuação do Sr. Antônio Roberto dos Santos sobre a questão, não há como afastar a responsabilização por seus atos uma vez estarem presentes elementos que, em uma visão do "administrador médio", superam a expectativa do que era esperado da equipe de fiscalização.
Das demais irregularidades que, no entendimento da área técnica [TCU], constituem fundamento para aplicação de multa:
Sobre este tópico, o manifestante apresentou defesa nos seguintes termos:
Imputou o Acórdão 724/2014-P variadas irregularidades que, no entendimento da área técnica, constituiriam fundamento para aplicação de multa. Passa-se agora a apresentação de alegação de defesa quanto a esses pontos, ainda que não sejam objeto da presente Tomada de Contas Especial, de modo que é inviável ao TCU aplicar multa sobre esses achados.
Para tanto, trouxe argumentações para os seguintes itens, ou que não são, como disse, objetos desta TCE ou que já foram avaliadas pelas unidades técnicas do TCU, inclusive neste trabalho:
Projeto Básico Deficiente [achados 3.1 dos Fiscobras 2008 e 2009];
Pagamento por serviços não previstos contratualmente [achado 3.3 do Fiscobras 2009];
Falta de controle de mão de obra presente na obra;
Ausência de aprovação de empresas subcontratadas;
Extrapolação da competência da comissão executora; e
Participação da comissão executora nas fases anteriores à contratação.
Para tanto, deixa-se de avaliar tais quesitos por não trazerem acréscimos que mereçam revisar as análises já empreendidas.
Responsabilização do gestor
Vencidas as etapas de análise das alegações de defesa apresentadas pelo Sr. Antônio Roberto de Souza e do Consórcio Nova Sede do TRF, passa-se ao exame das respectivas responsabilidades perante o dano apurado pelas unidades técnicas desta Corte de Contas.
Convém apresentar algumas informações extraídas dos documentos autuados aos processos de 2008 e 2009 quanto ao levantamento do superfaturamento verificado nesta obra.
No processo de 2008, foi constatado sobrepreço em serviços contratados, levando em consideração, exclusivamente, a diferença entre os seus custos unitários e os referenciais do TCU. Tal sobrepreço foi detectado no valor de R$ 19.624.737,45, que equivalia a 16,38% sobre a amostra analisada e 4,28% sobre o total contratado (TC Processo 015.005/2008-9, peça 2, p. 24-25) .
Já no processo de 2009, o sobrepreço apurado sobre outros serviços foi de R$ 12.981.057,92, sendo R$ 12.561.067,22 decorrentes dos "serviços auxiliares e administrativos" e R$ 419.990,69 do serviço "transporte até 5 km" (TC Processo 005.568/2009-0, peça 6, p. 5) . Desses, R$ 2.449.953,27 já teriam se convertido em superfaturamento até a 11ª medição da obra.
Com isso, até aquele momento, os sobrepreços apurados nos dois processos consideraram a totalidade do valor do contrato e se limitaram à detecção de falhas nos preços unitários contratados.
Com a anulação do contrato, os pagamentos efetuados foram confrontados com os serviços efetivamente executados.
Nessa visão, configura-se como norteador desta Corte de Contas a recomposição do dano apurado, e, subsidiariamente, a apenação dos responsáveis.
Quanto ao dano, uma vez que as razões de justificativas e alegações de defesa apresentadas tanto pelo Sr. Antônio Roberto de Souza quanto pelo Consórcio Nova Sede do TRF não afastaram o superfaturamento constatado, é imprescindível a recomposição do erário por meio da estrita aplicação do controle no âmbito desta TCE, em atenção ao disposto no art. 71, inciso II [controle objetivo], da Constituição Federal de 1988.
Quanto à responsabilidade pelo ressarcimento, bem como sobre a possível aplicação de penalidade adicional, prevista no art. 71, inciso VIII [controle subjetivo] da Constituição Federal de 1988, convém avaliar outros pontos diante do cenário amplo que é apresentado neste complexo processo que se tornou a contratação da nova sede do TRF1, a serem apresentados a seguir.
Para tanto, há que se verificar a presença simultânea de quatro elementos de responsabilidade civil subjetiva, quais sejam: dano; ação ou omissão; nexo causal e culpa lato sensu.
A.18. Dano
Como dito, quanto ao dano, a questão já pode ser considerada superada, devendo o débito de R$ 3.917.229,47 (ref. dezembro de 2007) ser ressarcido, com os juros pertinentes.
De acordo com as instruções das então Secob-3 (TC Processo 005.568/2009-0, peça 16, p. 25-47) e SecobEdificação (idem, peça 140) , tal superfaturamento decorreu do acolhimento parcial do laudo pericial apresentado pelo INC/DITEC/DPF, com alguns ajustes sobre os custos unitários considerados para o item 10 do orçamento contratado - serviços auxiliares e administrativos - e a taxa de Bonificação e Despesas Indiretas (BDI) .
Vários foram os componentes apontados pela equipe de perícia da Polícia Federal que levaram ao cenário de superfaturamento, sendo eles de ordem quantitativa, qualitativa, preços e concepções de serviços. Como dito, o cenário apresentado pelo laudo foi de uma fotografia do que havia sido efetivamente executado após a anulação do contrato, por força da ação cautelar de produção antecipada de provas.
A.19. Conduta (ação ou omissão) 
Rege o art. 7º, § 2º, inc. I, da Lei Geral de Licitações - 8.666/1993 -, que:
§ 2º As obras e os serviços somente poderão ser licitados quando:
I - houver projeto básico aprovado pela autoridade competente e disponível para exame dos interessados em participar do processo licitatório.
Já o art. 6º, inc. IX, alínea "f" da mesma Lei considera:
IX - Projeto Básico - conjunto de elementos necessários e suficientes, com nível de precisão adequado, para caracterizar a obra ou serviço, (...) , e que possibilite a avaliação do custo da obra e a definição dos métodos e do prazo de execução, devendo conter os seguintes elementos:
 (...) 
f) orçamento detalhado do custo global da obra, fundamentado em quantitativos de serviços e fornecimentos propriamente avaliados;
 (Grifos acrescidos) 
Diante da Lei, cabe ao gestor assegurar que o projeto básico, incluído aí o orçamento detalhado, fundamentado em quantitativos e custos, esteja adequado para a licitação de uma obra com vistas a obter a proposta mais vantajosa para a administração pública.
Neste quesito, não pode o gestor alegar o desconhecimento da lei para permitir ações manifestamente ilegais.
Sobre esse aspecto, os elementos apresentados pelos trabalhos das unidades técnicas do TCU, assim como os outros autuados nos processos conexos, afirmam que o Sr. Antônio Roberto de Souza contribuiu para os problemas detectados na gestão contratual, seja pelos pagamentos em valores acima dos praticados no mercado, pela falta de qualidade ou pela superestimativa dos quantitativos.
Como demonstrado nos tópicos anteriores, convém tecer os comentários para cada um dos subitens.
A.19.1. Valores acima de mercado
Conforme apresentado neste trabalho e considerando os documentos autuados nos diversos processos, constata-se que o Escritório de Arquitetura e Urbanismo Oscar Niemayer foi o responsável pela elaboração do projeto básico da obra e, consequentemente, do orçamento referencial da licitação, estipulando, inclusive, as parcelas de maior relevância que foram consideradas no certame para qualificação técnica das licitantes (TC 27.405/2007-5, peça 1, p. 2324) .
Como dito anteriormente, pondera-se que o Sr. Antônio Roberto de Souza se amparou no orçamento elaborado por empresa aparentemente idônea para servir de referência à licitação. Conforme diversos documentos autuados nos processos, e, diante da complexidade do empreendimento, não se espera que o gestor coteje todos os preços com aqueles tidos como paradigmas pela legislação pertinente.
De igual sorte, conforme alegado pelo manifestante, o edital de licitação contendo o dispositivo referente à margem de aceitação de preços foi aprovado por outras instâncias do TRF1, sem ressalvas quanto a possíveis ilegalidades.
Diante disso, e conforme mais detidamente será abordado no item F.4, quanto à culpabilidade do gestor a respeito de suas condutas, pondera-se que não há elementos suficientes para reprovar as ações, ou possíveis omissões, do gestor diante do orçamento referencial da obra que levaram a um ambiente de sobrepreço e, consequentemente, superfaturamento no contrato.
A.19.2. Falta de qualidade de determinados serviços
Como já demonstrado, sua omissão quanto à aferição da qualidade dos serviços, tanto da laje de concreto quanto da contenção do talude contribuíram para o superfaturamento de qualidade apurado pela equipe do INC/DITEC/DPF.
Ressalva-se que a contribuição dessa irregularidade para o superfaturamento foi de R$ 15.051,34 (R$ 11.070,13 ref. à laje de concreto e R$ 3.981,21 ref. à recuperação do talude de contenção) , ou seja, 0,38% do dano apurado.
A área da laje de concreto aferida pela equipe de perícia da Polícia Federal que apresentava qualidade visivelmente aquém da esperada foi de 200 m² (ilustrativamente, igual a um retângulo de 10 m x 20 m) . Considerando que o fiscal da obra era responsável por um empreendimento de mais de 80.000 m² de área a ser construída, com toda a sua complexidade inerente (pagamentos, mão de obra, logística, planejamento, conferências, gestão junto ao corpo dirigente do TRF1, cronograma, entre outros) , é razoável considerar que a falta de qualidade nesta área relativamente pequena quando comparada ao total da obra não pode ser considerada falha grave na atuação do fiscal.
Sopesa-se, inclusive, que recai sobre a empresa contratada a reparação de todo serviço executado que apresente defeitos, vícios ou incorreções, em atendimento ao disposto na cláusula terceira do contrato firmado (TC Processo 015.005/2008-9, peça 38, p. 15, item 15) , bem como na própria lei regente (art. 69 da Lei 8.666/1993) . Desta feita, considerando que o contrato não foi concluído, mas sim encerrado, não é demais considerar a possibilidade de que tal problema viesse a ter sua correção exigida pelo fiscal no caso de continuidade da obra.
Assim, em que pese a configuração de dano por conta de problemas na qualidade de determinados serviços, há que se sopesar a culpabilidade do gestor a respeito do fato, o que também será feito no item F.4 mais adiante.
A.19.3. Superestimativa dos quantitativos previstos no orçamento
Para a questão, ficou demonstrado que sua ação tanto em relação aos pagamentos das fundações, efetuados por meio de "química", quanto aqueles referentes aos adiantamentos dos serviços auxiliares e administrativos contribuíram para a diferença apurada entre os valores pagos e os serviços executados, superando a expectativa do que era esperado do gestor como parte principal da equipe de fiscalização da obra.
Apesar do descompasso, e considerando o exposto no tópico D deste trabalho, a contribuição desta irregularidade para o superfaturamento total apurado não pode ser quantificável, haja vista a inexistência de nexo direto entre essas condutas e o valor do débito apurado (conforme será abordado no tópico F.3) , que se deu pela contraposição do total efetivamente pago com os serviços executados.
Apesar da impossibilidade de quantificação com exatidão real do valor devido para apuração do débito, nos termos do art. 210, § 1º, inc. I, da ResoluçãoTCU 246/2011 (RITCU) , não se pode afastar que a conduta do gestor acarretou danos ao erário, hipótese prevista para julgamento de suas contas pela irregularidade, nos termos do art. 16, inc. III, alínea "c", sem prejuízos à avaliação a ser feita de forma abrangente adiante.
A.19.4. Conclusão
Conclui-se, para este subtópico, que as condutas do gestor contribuíram para o superfaturamento apurado. Todavia, conforme já aventado para algumas das condutas, há que se averiguar o nexo entre a ação do agente e o resultado do dano, bem como a culpabilidade do gestor, o que se passa a fazer nos itens a seguir. 
A.20. Nexo de causalidade
Como apresentado anteriormente neste trabalho, foram constatadas irregularidades na gestão do contrato pelo Sr. Antônio Roberto de Souza, sendo que suas condutas demonstram vínculo parcial com o débito apurado, ou seja, não há uma constatação de nexo de causalidade entre as ações do gestor e a totalidade do valor pago irregularmente, senão vejamos.
O nexo causal é o vínculo existente entre a conduta do agente e o resultado por ela produzido (dano) .
Como ficou demonstrado nos tópicos precedentes, a conduta do gestor contribuiu para o superfaturamento dos itens relacionados à falta de qualidade de alguns serviços, dos pagamentos das fundações ("química") e pelos adiantamentos dos serviços auxiliares e administrativos.
Retoma-se que o superfaturamento apontado não decorreu diretamente da diferença da execução individual de cada serviço com a sua respectiva medição, mas sobre o montante global pago pelo TRF1.
Para tanto, não se poderia apontar responsabilidade do gestor para todo o superfaturamento apurado (débito) , mas apenas sobre aquelas parcelas em que se pode estabelecer o nexo entre a sua ação e o valor apontado. Conforme já observado nos subitens do subtópico anterior, verifica-se que este nexo se mostra presente apenas quanto à falta de qualidade dos serviços executados, situação para a qual seria possível individualizar o valor de R$ 15.051,34 (valor histórico) . Contudo, como já adiantado no tópico F.2.2 desta peça instrutiva, há que se sopesar a culpabilidade do gestor a respeito do fato - o que será feito no tópico F.4 abaixo.
Com relação às outras condutas do gestor que contribuíram para o dano total (aprovar o orçamento inicial com sobrepreço e realizar adiantamentos de pagamento e pagamentos por química - subitens F.2.1 e F.2.3) , em função da forma com tal dano foi calculado, entende-se que a inexistência de vínculo direto entre as suas ações e o valor do débito impossibilitam cometer a esse gestor a responsabilidade pelo respectivo dano.
Cumpre, por fim, avaliar a culpabilidade do gestor a respeito de cada uma das condutas que contribuíram para o dano. É ao que se dedica o tópico F.4 a seguir.
A.21. Culpa em sentido amplo
A responsabilidade perante o TCU é de natureza subjetiva. Assim, um de seus pressupostos é a existência de culpa em sentido amplo (dolo, negligência, imprudência, imperícia, culpa in eligendo, culpa in vigilando) .
Das irregularidades observadas na auditoria deste contrato, a culpa do agente público citado poderia ser arguida em parte das irregularidades apuradas, uma vez que assumiu riscos incompatíveis com a complexidade e o cuidado na gestão de importante e complexa obra, ou seja, em sentido estrito.
Todavia, conforme já aventado em itens anteriores, há que se sopesar a ocorrência, no caso concreto, de atenuantes, ou mesmo excludentes, de sua culpabilidade por parte dessas irregularidades.
Com base no histórico do presente processo, a conclusão possível de se alcançar é de que o Sr. Antônio Roberto de Sousa seria o único integrante da Comissão de Recebimento de Projetos apto a identificar as deficiências do projeto em análise, inclusive o orçamento referencial, em virtude de sua formação profissional e, também, pelo período de abrangência de sua atuação.
Nessas circunstâncias, recaiu somente a ele a incumbência de avaliar toda a parte civil do projeto e orçamento de uma obra de significativo porte, com mais de 80.000 m2 de área a ser construída.
Diante das circunstâncias que cercaram o caso, e considerando o vulto dos trabalhos para aprovação de projeto de um empreendimento da natureza e dimensões do edifício-sede do TRF-1 e, ainda, da especificidade da irregularidade em questão, seria desproporcional atribuir a responsabilidade pela detecção das falhas a um único gestor, sem qualquer outra instância revisora.
Vale dizer, nesse contexto (sentido estrito) , não se pode afirmar ser exigível de um "administrador médio", inequivocamente, ter conduta diversa e, em alguma medida, ter a consciência potencial da ilicitude.
Soma-se a esse entendimento o fato do escritório de arquitetura possuir expertise destacada, diante da qual espera-se, em primeira análise, a entrega de projeto (inclusive orçamento) sem qualquer vício que impossibilite a execução da obra por completo.
Observa-se em acréscimo, ainda, que o laudo do INC/DITEC/DPF informou sobre as pressões sofridas para a realização da licitação da obra:
Os Peritos Criminais Federais em reunião com os assistentes técnicos da presente ação, no dia 12/11/2009, no canteiro de obras do TRF 1ª Região, diante da experiência do citado projetista questionaram o assistente técnico Carlos Magalhães do motivo que levou a conclusão prematura da campanha de sondagens geotécnicas a despeito da limitação física das sondagens à percussão. O esclarecimento prestado foi no sentido de que edificações vizinhas tinham tido esse tipo de solução com fundações profundas, mas que o determinante teria sido à pressa, segundo o assistente, demandada pelo TRF 1ª Região, para conclusão do projeto de forma a viabilizar o procedimento licitatório da obra da nova sede do TRF 1ª Região em um espaço de tempo mais curto. De fato, a confecção de projetos de engenharia inacabados para que se proceda a licitações em prazos mais curtos é problema recorrente no âmbito da Administração pública, todavia na documentação encaminhada não se encontrou nenhuma referência a uma solicitação do TRF 1ª Região no sentido de que o projeto de fundações fosse antecipado de alguma forma nos citados termos. Destaca-se que o escritório Oscar Niemeyer poderia pedir aditamento de prazo da mesma forma como procedeu nos aditivos contratuais realizados.
 (...) 
O ideal seria que a mobilização e desmobilização tivessem sido orçadas com base na curva de serviços da obra, como orienta o SICRO 2 e o 3, anseio, inclusive, dos analistas do Tribunal de Contas da União. Esse cálculo é trabalhoso, e possivelmente pela já narrada pressa na entrega dos projetos executivos e orçamento de referência, não foi realizado dessa forma. O escritório do Oscar Niemeyer adotou um percentual para mobilização e desmobilização que apesar de pequeno em valores percentuais, quando analisado em valores monetários se mostra significativo.
 (Grifos acrescidos) 
Considerando essas circunstâncias, cabe pesar ainda o disposto no art. 22 da Lei de Introdução às Normas do Direito Brasileiro (Decreto-Lei 4.657/1942) : 
Art. 22. Na interpretação de normas sobre gestão pública, serão considerados os obstáculos e as dificuldades reais do gestor e as exigências das políticas públicas a seu cargo, sem prejuízo dos direitos dos administrados. 
§ 1º Em decisão sobre regularidade de conduta ou validade de ato, contrato, ajuste, processo ou norma administrativa, serão consideradas as circunstâncias práticas que houverem imposto, limitado ou condicionado a ação do agente. 
Vale acrescer ainda que, no âmbito da jurisprudência do TCU, pode-se constatar a existência de valoração do grau de censura da conduta do agente. Por vezes, aponta-se que o ato foi praticado em desconformidade com a lei, que houve uma irregularidade, sinaliza-se para a presença de culpa, mas, pela análise das diversas circunstâncias do caso concreto, conclui-se que não há censura suficiente para apenar a pessoa. É o que se extrai, por exemplo, da conclusão do voto condutor do Acórdão 662/2003-TCU-Plenário, quando o Relator, Ministro Benjamin Zymler, após registrar várias atenuantes, afirmou: "ante este quadro, creio que a conduta do responsável, embora irregular, não possui culpabilidade suficiente para ensejar aplicação de multa". 
Do exposto, conclui-se pelo afastamento da responsabilidade do Sr. Antônio Roberto de Sousa em relação à parte do débito decorrente da prática de valores acima dos referenciais de mercado, em razão de ter-se concluído, no caso concreto, pela ocorrência de excludentes de culpabilidade.
Especificamente quanto à aceitação de serviços com qualidade inadequada, é possível arguir a omissão do gestor na atividade de fiscalização do contrato. Todavia, conforme salientado no item F.2.2, a irregularidade estaria adstrita, essencialmente, a uma pequena área detectada com qualidade deficiente (200 m² de uma laje de concreto) , dando ensejo a um dano de baixa materialidade (da ordem de R$ 15 mil) frente ao valor total sob fiscalização do agente (obra de R$ 477 milhões) e, até mesmo em relação ao valor do débito apontado (da ordem de R$ 4 milhões) . Ademais, cabe à empresa contratada, por força legal e contratual, a reparação de todo e qualquer serviço em que se verifiquem defeitos resultantes de sua execução.
Quanto aos pagamentos por meio de "química" e aos adiantamentos de pagamentos de serviços auxiliares e administrativos - atividades afetas à fiscalização do contrato -, não se verificam excludentes de culpabilidade.
Entretanto, conforme discorrido no item F.3 retro, uma vez que a contribuição dos danos decorrentes dessas condutas perante o total apurado não pode ser quantificável (inexistência de nexo entre as condutas e o valor apurado) , não é possível acometer ao gestor parcela do débito por conta dessas condutas.
Reitera-se que, para o caso concreto, o controle objetivo quanto ao débito pode ser dissociado do controle subjetivo sobre o agente público citado, conforme aduzido no tópico seguinte.
A.22. Jurisprudência do TCU sobre a necessidade de recomposição de dano mesmo sem a coparticipação do agente público
Quanto à recomposição do dano verificado pelo superfaturamento dos serviços pagos frente aos efetivamente executados, convém trazer à baila que a jurisprudência desta Corte de Contas é no sentido de que o ressarcimento aos cofres públicos deve se dar independentemente da atuação do agente público envolvido.
Tal entendimento pode ser resumido no que constou no voto condutor do Acórdão 2109/2016-TCU-Plenário, da relatoria do Ministro Benjamin Zymler:
51. O texto constitucional, em especial o art. 70, parágrafo único, e o inciso II do art. 71, não fez distinção entre agentes públicos ou particulares para fins de recomposição do débito, bastando que qualquer um deles tenha dado causa à irregularidade de que resulte prejuízo ao erário. Em verdade, tampouco é necessária a comprovação da coparticipação de agentes públicos na irregularidade para que seja fixada a responsabilidade da pessoa jurídica privada por danos cometidos aos cofres públicos, conforme decidiu o Tribunal nos Acórdão 946/2013-TCU-Plenário, 1.680/2013-Plenário, 2.056/2013-Plenário, 2.448/2013-Plenário, 2.677/2013-Plenário e 7.778/2015-2ª Câmara, dentre outros. Sendo assim, o particular que tenha dado causa a um dano ao erário está sujeito à jurisdição desta Corte de Contas, independentemente de ter atuado em conjunto com agente da Administração Pública, conforme o art. 71, inciso II, da Constituição Federal.
52. Além de remansosa jurisprudência desta Corte de Contas nesse sentido, vários julgados do STF reafirmam que a jurisdição do TCU não está vinculada à natureza do responsável - agente público ou particular -, mas sim à origem dos recursos fiscalizados. Com tal entendimento, cito as decisões proferidas por aquela egrégia Corte nos autos dos MS 23.560, 24.397 e 25.880. (Grifos acrescidos) 
A.23. Conclusão
Diante o exposto, conclui-se que as alegações de defesa ofertadas pelo Sr. Antônio Roberto de Souza e pelo Consórcio Nova Sede do TRF não trouxeram novos elementos que afastassem o dano relativo ao superfaturamento decorrente da diferença entre o valor considerado adequado dos serviços efetivamente executados pelo consórcio e o montante total de pagamentos efetuados pelo TRF-1.
Em que pesem as medições realizadas por meio de "química" e os adiantamentos de pagamentos pelos serviços auxiliares e administrativos, ocorre que o regime adotado para a contratação da obra foi o de Empreitada pelo Preço Global (EPG) , ou seja, aquele em que o fiscal mede etapas concluídas da obra e não seus quantitativos efetivamente executados, resguardando, contudo, a qualidade dos serviços executados e o dimensionamento ponderado dessa etapa.
Em nenhum dos processos que envolveram as apurações do dano, e que levaram a abertura desta TCE, foram contrapostas as medições da obra (da 1ª à 14ª medição) com suas respectivas execuções. Na presente etapa processual, é irrelevante nova apuração tendo em vista que a configuração do dano se deu por diferentes causas e seus consequentes efeitos, mas que está devidamente periciada pelo DPF.
Retoma-se que o superfaturamento final apresentado para constituição desta TCE decorreu da já reiteradamente citada diferença entre (i) o total pago ao consórcio e (ii) o justo valor dos serviços efetivamente executados, ou seja, no chamado "encontro de contas".
Assim, considerando a avaliação da responsabilização do Sr. Antônio Roberto de Souza, defendido neste tópico, propõe-se afastar a sua corresponsabilidade pelo débito apurado, sem, contudo, desvincular as suas condutas dos danos ao erário, o que leva ao julgamento pela irregularidade de suas contas à luz do art. 16, inciso III, alínea 'c' da Lei 8.443/1992, com a consequente aplicação da multa prevista no art. 58, inciso III, da mesma lei.
Responsabilização do consórcio contratado
Diante dos documentos autuados nos processos, constata-se que o superfaturamento apontado pelo laudo do INC/DITEC/DPF, e acolhido com adaptações pelo TCU, foi calculado a partir do confronto entre os pagamentos efetuados pelo TRF-1 e o valor dos serviços efetivamente executados pela construtora até a anulação do contrato da obra.
As alegações de defesa apresentadas pelos manifestantes não afastaram o débito apurado, devendo seu ressarcimento ser efetuado em conformidade com o que rege o art. 71, inciso II [controle objetivo], da Constituição Federal de 1988, nos termos da Lei 8.443/1992.
Para tanto, uma vez inexistentes excludentes de ilicitudes, será proposto o julgamento pela irregularidade das contas do Consórcio Nova Sede do TRF para recomposição do dano no montante de R$ 3.917.229,47 (dezembro de 2007) , acrescidos dos consectários legais, além da aplicação da sanção prevista pelo art. 57, caput, da Lei 8.443/1992.
CONCLUSÃO
Diante das alegações de defesa apresentadas pelo Sr. Antônio Roberto de Souza, fiscal do contrato 58/2007, e do Consórcio Nova Sede do TRF, conclui-se que os elementos e argumentações apresentados não foram suficientes para afastar o débito decorrente dos valores pagos pelo TRF-1 em relação aos serviços efetivamente executados pelo consórcio, conforme apresentado pelo laudo pericial do INC/DITEC/DPF em decorrência do "encontro de contas" no âmbito da Ação Cautelar de Produção Antecipada de Provas na 14ª Vara Federal/DF, acolhido parcialmente pelo TCU.
Nesse sentido, por força do art. 71, inciso II [controle objetivo], da Constituição Federal de 1988, nos termos da Lei 8.443/1992, o ressarcimento do débito apurado, no montante de R$ 3.917.229,47 (dezembro de 2007) , e exaustivamente analisado e reanalisado pelas deliberações precedentes desta Corte de Contas, é imprescindível para a recomposição do erário.
Para tanto, será proposto o julgamento pela irregularidade das contas do Consórcio Nova Sede do TRF para recomposição do dano, acrescido de sanção adicional, nos termos da Lei 8.443/1992.
Quanto à responsabilização do gestor do contrato sobre o citado débito, Sr. Antônio Roberto de Souza, pondera-se pelo afastamento de sua corresponsabilidade, em razão de ter-se concluído, no caso concreto, pela ocorrência de excludentes de culpabilidade, bem como de falta de vínculo entre algumas de suas condutas e os valores imputados, conforme exposto no tópico F desta peça instrutiva.
Todavia, é fato que o gestor praticou atos irregulares - pagamentos indevidos, falhas na fiscalização de serviços - e que esses atos contribuíram para a ocorrência do débito (muito embora não seja possível estabelecer o vínculo direto entre as condutas e parte dos valores apontados) . Assim, será proposto o julgamento pela irregularidade de suas contas, nos termos do art. 16, inciso III, alínea 'c' da Lei 8.443/1992, sem condenação em débito, o que enseja a aplicação da sanção prevista no art. 58, inciso III, da Lei 8.443/1992.
A proposta de imputação de débito ao Consórcio responsável se dará pelo montante de R$ 3.917.229,47 (valor original em 31/12/2007) , com a consequente proposta de aplicação da multa prevista no art. 57, caput, da Lei 8.443/1992.
PROPOSTA DE ENCAMINHAMENTO
Conforme exposto neste trabalho, propõe-se:
rejeitar, parcialmente, as alegações de defesa apresentadas pelo Sr. Antônio Roberto de Souza (CPF: XXX.067.781-XX) , membro da comissão executora do contrato 58/2007;
com fundamento nos arts. 1º, inciso I, 16, inciso III, alínea ¿c", da Lei 8.443/1992 c/c. arts. 1º, inciso I, e 209, inciso III, do Regimento Interno do TCU, que sejam julgadas irregulares as contas do Sr. Antônio Roberto de Souza (CPF XXX.067.781-XX) , em virtude do dano ao erário baseado no "encontro de contas" apurado pelo Laudo Pericial 565/2007 do Instituto Nacional de Criminalística do Departamento da Polícia Federal (INC/DITEC/DPF) , pelas práticas de adiantamento de pagamentos de serviços e pagamentos efetuados por meio de "química", sem, contudo, imputação de débito, haja vista a impossibilidade de estabelecimento de nexo direto entre as condutas do responsável e os valores apontados como irregulares;
aplicar ao Sr. Antônio Roberto de Souza (CPF XXX.067.781-XX) a multa prevista no art. 58, inciso III, da Lei 8.443/1992, c/c. o art. 268, inciso III, do Regimento Interno do TCU, com a fixação do prazo de quinze dias, a contar da notificação, para comprovar, perante o Tribunal (art. 214, inciso III, alínea "a", do Regimento Interno) , o recolhimento das dívidas aos cofres do Tesouro Nacional, atualizadas monetariamente desde a data do acórdão que vier a ser proferido até a dos efetivos recolhimentos, se forem pagas após o vencimento, na forma da legislação em vigor;
rejeitar as alegações de defesa do Consórcio Nova Sede do TRF, contratado para a execução do contrato 58/2007;
com fundamento nos arts. 1º, inciso I, 16, inciso III, alínea ¿c", e § 2º, alínea "b", da Lei 8.443/1992 c/c. os arts. 19, caput, e 23, inciso III, da mesma Lei, e com arts. 1º, inciso I, 209, inciso III, e § 5º, inc. II, 210 e 214, inciso III, do Regimento Interno, que sejam julgadas irregulares as contas do Consórcio Nova Sede do TRF (CNPJ 09.275.475/0001-65) , na condição de contratado do Contrato n. 58/2007, em virtude do débito baseado no "encontro de contas" apurado pelo Laudo Pericial 565/2007 do Instituto Nacional de Criminalística do Departamento da Polícia Federal (INC/DITEC/DPF) , que apurou o recebimento de valores superiores aos dos serviços efetivamente executados, e condená-lo ao pagamento da quantia a seguir especificada, com a fixação do prazo de quinze dias, a contar da notificação, para comprovar, perante o Tribunal (art. 214, inciso III, alínea "a", do Regimento Interno) , o recolhimento da dívida aos cofres do Tesouro Nacional, atualizada monetariamente e acrescida dos juros de mora, calculados a partir das datas discriminadas, até a data do recolhimento, na forma prevista na legislação em vigor:
	VALOR ORIGINAL
	DATA DA OCORRÊNCIA
	VALOR ATUALIZADO PARA 19/3/2020

	R$ 3.917.229,47
	31/12/2007
	R$ 11.953.718,84

aplicar ao Consórcio Nova Sede do TRF (CNPJ 09.275.475/000165) a multa prevista no art. 57 da Lei 8.443/1992 c/c o art. 267 do Regimento Interno, com a fixação do prazo de quinze dias, a contar da notificação, para comprovar, perante o Tribunal (art. 214, inciso III, alínea "a", do Regimento Interno) , o recolhimento das dívidas aos cofres do Tesouro Nacional, atualizadas monetariamente desde a data do acórdão que vier a ser proferido até a dos efetivos recolhimentos, se forem pagas após o vencimento, na forma da legislação em vigor;
autorizar, desde logo, nos termos do art. 28, inciso II, da Lei 8.443/1992, a cobrança judicial das dívidas, caso não atendidas as notificações;
autorizar o pagamento das dívidas em até 36 parcelas consecutivas, caso venha a ser solicitado pelo responsável antes do envio do processo para cobrança judicial, nos termos do art. 26 da Lei 8.443/1992 c/c. o art. 217 do Regimento Interno do TCU; e
arquivar o presente processo, nos termos do art. 169, inciso V, da Resolução TCU 246/2011 (RITCU) , após implementadas as medidas referentes à cobrança do débito e da multa e as devidas comunicações.
MANIFESTAÇÃO DO MINISTÉRIO PÚBLICO JUNTO AO TCU
	O Ministério Público junto ao TCU, representado pelo Procurador Sérgio Ricardo Costa Caribé, manifestou concordância com a proposta de encaminhamento da unidade técnica, conforme o Parecer à peça 84, a seguir transcrito.
	"Trata-se de Tomada de Contas Especial (TCE) instaurada por determinação dos itens 9.2 e 9.4 do Acórdão 724/2014-TCU-Plenário (peça 4) , pelo qual, ao apreciar levantamento de auditoria realizado no âmbito dos Fiscobras 2008 e 2009 acerca das obras de construção do edifício-sede do Tribunal Regional Federal da 1ª Região (TRF-1) em Brasília/DF, o TCU constituiu a presente TCE e determinou a realização de citação solidária dos responsáveis por débito no valor histórico de R$ 3.917.229,47, concernente a superfaturamento apurado na execução do Contrato 58/2007, firmado com o Consórcio Nova Sede do TRF para a realização das obras e serviços de engenharia destinados à construção do edifício-sede do TRF-1 (peça 4, p. 1 e 2) . 
Em cumprimento à decisão do Tribunal, a Secretaria de Fiscalização de Obras Aeroportuárias e de Edificação promoveu a citação solidária do Sr. Antônio Roberto de Sousa, engenheiro civil integrante da comissão responsável pelo acompanhamento das obras, e do Consórcio Nova Sede do TRF pelo referido débito de R$ 3.917.229,47, oriundo "do superfaturamento apurado no Contrato 58/2007, decorrente da contratação por valores acima dos praticados no mercado, falta de qualidade e superestimativa dos quantitativos dos serviços realizados até a anulação do ajuste" (peças 7, p. 1 e 3, 10, p. 1 e 3, 11 e 12) .
Após percuciente análise das defesas apresentadas pelos responsáveis (peças 21 a 70, 71 a 74 e 76 a 78) , a Secretaria de Fiscalização de Infraestrutura Urbana propôs, entre outras medidas, julgar irregulares a contas do Consórcio Nova Sede do TRF, com fundamento no art. 16, inciso III, alínea "c", da Lei 8.443/1992, condenando-o pelo referido débito e aplicando-lhe a multa do art. 57 da mesma lei, bem como julgar irregulares as contas do Sr. Antônio Roberto de Sousa, com base no art. 16, inciso III, alínea "c", da Lei 8.443/1992, e, sem imputação de débito, aplicar-lhe a multa do art. 58, inciso III, do mesmo diploma legal (peças 81, p. 35-36, 82 e 83) . 
Da minha parte, concordo com as razões que nortearam a proposta apresentada pela unidade técnica, incorporando-as a este parecer sem prejuízo de algumas considerações.
Conforme exaustivamente delimitado pela SeinfraUrbana, "o superfaturamento apontado pelo TCU, e considerado para a abertura desta TCE, baseou-se na diferença existente entre os serviços inventariados como executados - provenientes dos levantamentos realizados pelo TCU, INC [Instituto Nacional de Criminalística do Departamento de Polícia Federal] e CRO/11 [Comissão Regional de Obras da 11ª Região do Departamento de Engenharia e Obras do Exército Brasileiro] - e o total pago pelo TRF-1 ao consórcio contratado" (peça 81, p. 20) . 
Importante destacar que "os referenciais utilizados do laudo pericial do INC foram mais conservadores [do que] aqueles apresentados pelo TRF-1 por meio do laudo do CRO 11/EB"  e, somente após a devida análise técnica por parte deste Tribunal,  é que os estudos do INC foram considerados "bastante detalhados e suficientes para o cálculo do superfaturamento..", tendo sido "realizados apenas alguns ajustes na análise dos peritos criminais federais em relação ao BDI do contrato 58/2007 e aos serviços auxiliares administrativos (...) " (peça 81, p. 8, e peça 16, p. 28, do TC Processo 005.568/2009-0) .
No entanto, frente à robustez e consistência técnica dos trabalhos que levaram à apuração do superfaturamento em questão, os responsáveis não lograram êxito em apresentar elementos que fossem capazes de afastar, ainda que parcialmente, o débito apurado pelo Tribunal com base nos estudos técnicos que fundamentaram a constituição desta TCE. 
No tocante à responsabilização solidária do Sr. Antônio Roberto de Sousa pelo referido débito, "único integrante da Comissão de Recebimento de Projetos apto a (...) avaliar toda a parte civil do projeto e orçamento de uma obra de significativo porte, com mais de 80.000 m2 de área a ser construída" (peça 81, p. 31) , a SeinfraUrbana ponderou pelo "afastamento de sua corresponsabilidade, em razão de ter-se concluído, no caso concreto, pela ocorrência de excludentes de culpabilidade, bem como de falta de vínculo entre algumas de suas condutas e os valores imputados" (peça 81, p. 32) . 
De fato, "o Sr. Antônio Roberto contribuiu para os problemas detectados na gestão contratual, seja pelos pagamentos em valores acima dos praticados no mercado, pela falta de qualidade ou pela superestimativa dos quantitativos" (peça 81, p. 28 e 29) . No entanto, conforme reconhecido pela unidade técnica, em relação a "condutas do gestor que contribuíram para o dano total (aprovar o orçamento inicial com sobrepreço e realizar adiantamentos de pagamento e pagamentos por química...) , em função da forma como tal dano foi calculado, entende-se que a inexistência de vínculo direto entre as suas ações e o valor do débito impossibilita cometer a esse gestor a responsabilidade pelo respectivo dano [no valor quantificado pelo Tribunal]" (peça 81, p. 31) . 
Nesse sentido, diante das limitações de ordem técnica apresentadas pela própria SeinfraUrbana, entendo adequada sua proposta de julgar irregulares as contas do Sr. Antônio Roberto de Sousa, com fundamento no art. 16, inciso III, alínea "c", da Lei 8.443/1992, e, sem o condenar em débito, aplicar-lhe a multa do art. 58, inciso III, da mesma lei.
Quanto à possibilidade de condenação em débito do Consórcio sem que haja solidariedade com nenhum gestor público, permito-me trazer à colocação excerto do Voto do Ministro Augusto Nardes que fundamentou o Acórdão 2276/2019-TCU-Plenário, em que se apreciou, também no âmbito das contratações para a construção do edifício-sede do TRF-1, outro superfaturamento identificado na execução do contrato de elaboração do projeto executivo, in verbis:
15.	Por fim, considerando que os agentes públicos tiveram suas alegações acolhidas, sem que a empresa Arquitetura e Urbanismo Oscar Niemeyer S/C Ltda. tenha obtido melhor sorte em suas justificativas, resta analisar a viabilidade jurídica da responsabilização dessa empresa contratada sem, contudo, haver a imputação solidária de agentes públicos. A respeito dessa matéria, este Tribunal se manifestou em algumas oportunidades de que, em situações excepcionais, de acordo com os princípios da proporcionalidade, boa-fé dos agentes públicos envolvidos e segurança jurídica, é possível a condenação em débito de agentes privados isoladamente. Destaco o entendimento firmado no Acórdão 321/2019-TCU-Plenário, constante da 'Jurisprudência Selecionada':
Compete ao TCU julgar as contas de pessoas físicas ou jurídicas de direito privado que causarem dano ao erário, independentemente da coparticipação de servidor, empregado ou agente público, desde que as ações do particular contrárias ao interesse público derivem de ato, contrato administrativo ou instrumento congênere sujeito ao controle externo (arts. 70, parágrafo único, e 71, inciso II, da Constituição Federal c/c os arts. 5º, inciso II, 16, § 2º, e 19 da Lei 8.443/1992 e o art. 209, § 6º, do Regimento Interno do TCU) . 
Ante o exposto, este membro do Ministério Público de Contas junto ao TCU manifesta-se de acordo com a proposta da SeinfraUrbana (peças 81, p. 35-36, 82 e 83) ."
É o Relatório.

Juliana Gomes Varjão (40.089/OAB-BA), Mixelle Linhares Cajaiba Veloso (40.876/OAB-BA) e outros, representando OAS S.A. - Em Recuperação Judicial; Suzanne Sthefane Silvestre Silva Muniz (41876/OAB-DF), Djenane Lima Coutinho (12.053/OAB-DF) e outros, representando Consórcio Nova Sede do TRF.

Procurador Sergio Ricardo Costa Caribé.

AUDITORIA. OBRAS DE CONSTRUÇÃO DA NOVA SEDE DO TRF1. TOMADA DE CONTAS ESPECIAL. SOBREPREÇO. CONTAS IRREGULARES. IMPUTAÇÃO DO DÉBITO AO CONSÓRCIO CONSTRUTOR, SEM SOLIDARIEDADE E APLICAÇÃO DE MULTA. MULTA AO GESTOR. CIÊNCIA AOS INTERESSADOS.

TOMADA DE CONTAS ESPECIAL (TCE)

Secretaria de Fiscalização de Infraestrutura Urbana (SeinfraUrb).

Em análise Tomada de Contas Especial (TCE) instaurada em cumprimento aos itens 9.2 e 9.4 do Acórdão 724/2014-TCU-Plenário (Revisor: Ministro Valmir Campelo) , proferido nos seguintes termos, verbis:
	"VISTOS, relatados e discutidos estes autos de levantamento de auditoria, realizado no Tribunal Regional Federal da 1ª Região (TRF 1ª Região-DF) , no âmbito dos Fiscobras 2008 e 2009, nas "obras de construção do edifício-sede do Tribunal em Brasília-DF", custeadas com recursos orçamentários disponibilizados por meio do programa de trabalho PT-02.122.0569.11RV.0101.
	ACORDAM os Ministros do Tribunal de Contas da União, reunidos em Sessão Plenária, ante as razões expostas pelo Relator, em:
	9.1. rejeitar as razões de justificativa apresentadas pelo Sr. Antônio Roberto de Souza, membro da Comissão de Recebimento de Projetos, Comissão Especial de Licitação da Concorrência 2/2007 e Comissão Executora do Contrato 58/2007, e do Sr. José Murilo Cruz Brito, executor do Contrato 58/2006;
	9.2. com fundamento nos arts. 12, II, e 47 da Lei 8.443/1992, c/c os arts. 237, parágrafo único, 252 do RI/TCU, 37 da Resolução-TCU 191/2006 e art. 43 da Resolução-TCU 191/2006, constituir dois processos de Tomada de Contas Especial, sendo um para recomposição do débito decorrente do Contrato 58/2006, referente à elaboração do projeto executivo do edifício-sede do TRF 1, e outro para a recomposição do débito decorrente do Contrato 58/2007, relativo à execução das obras e serviços de engenharia para construção do edifício-sede do TRF-1;
	9.3. com fundamento no art. 12, inciso II, do Regimento Interno-TCU, determinar, em relação ao superfaturamento apurado no Contrato 58/2006, a citação solidária da empresa Arquitetura e Urbanismo Oscar Niemeyer S/C Ltda. e do Srs Antônio Roberto de Souza e José Murilo Cruz Brito, para que apresentem alegações de defesa ou comprovem no prazo de 15 (quinze) dias, perante o Tribunal, o recolhimento aos cofres da União da quantia de R$ 4.386,48 (quatro mil trezentos e oitenta e seis reais e quarenta e oito centavos) , acrescida dos consectários legais, a contar de novembro de 2006, e de R$ 84.110,00 (oitenta e quatro mil cento e dez reais) , acrescida dos consectários legais, a contar de dezembro de 2007, decorrentes do levantamento topográfico primitivo executado a menor do que o esperado e da ausência do projeto de escavação previsto no escopo do ajuste;
	9.4. com fundamento no art. 12, inciso II, do Regimento Interno-TCU, determinar, em relação ao superfaturamento apurado no Contrato 58/2007, a citação solidária do Consórcio Nova Sede do TRF e do Sr. Antônio Roberto de Souza, para que apresentem as suas alegações de defesa ou comprovem, no prazo de 15 (quinze) dias, perante o Tribunal, o recolhimento aos cofres da União da quantia de R$ 3.917.229,47 (três milhões novecentos e dezessete mil duzentos e vinte e nove reais e quarenta e sete centavos) , acrescida dos consectários legais, a contar de dezembro de 2007, relativa ao superfaturamento decorrente da contratação por valores acima dos praticados no mercado, falta de qualidade e superestimativa dos quantitativos dos serviços realizados até a anulação do ajuste;
	9.5. acolher as razões de justificativa dos Srs Paulo César de Almeida Toledo e  José Hermínio B. Neto e Azevedo, membros da Comissão de Recebimento de Projetos e da Comissão Executora do Contrato 58/2007, relativas às irregularidades 3.1 e 3.8 do Fiscobras 2008 e 3.1, 3.3, 3.4, 3.5, 3.6 e 3.7 do Fiscobras 2009;
	9.6. acolher as razões de justificativa do Sr. Felipe dos Santos Jacinto, Diretor-Geral do TRF-1, relativas às irregularidades 3.7, 3.8 e 3.10 do Fiscobras 2008 e 3.5 e 3.6 do Fiscobras 2009;
	9.7. acolher as razões de justificativa do Sr. Silvio Ferreira, Diretor-Geral do TRF-1, relativas à irregularidade 3.3 do Fiscobras 2009;
	9.8. acolher parcialmente as razões de justificativa dos Sres Antônio Roberto de Souza, José Hermínio B. Neto e Azevedo, do Sr. Marco Antônio França, do Sr. Gilson Martins de Melo e da Srª Caroline Saraiva de Figueiredo Cardoso, integrantes da Comissão Especial de Licitação da Concorrência 02/2007, relativas ao item III da irregularidade 3.2 do Fiscobras 2009, deixando de aplicar-lhes a multa prevista no art. 58, inciso II da Lei 8.443/1992, em relação a este item, ante os fundamentos apresentados nos itens 65 a 67 do Voto;
	9.9. considerar esclarecida a irregularidade 3.3 apontada no Levantamento de Auditoria do Fiscobras 2008, tendo em vista que houve a atuação tempestiva dos responsáveis no sentido de adequar a alíquota de FGTS prevista no Contrato 58/2007 a fim de adequar-se ao disposto na Lei Complementar 110/2001 (art. 2º, §2º) ;
	9.10. considerar parcialmente esclarecida a irregularidade 3.1 do Fiscobras 2009, referente a projeto executivo deficiente, no concernente aos seguintes aspectos abordados:
	9.10.1. inexistência da devida aprovação do projeto nos órgãos competentes;
	9.10.2. inexistência de estudo de viabilidade econômica que respaldasse a solução dos subsolos escavados em material de 2ª categoria;
	9.10.3. programa de necessidades superestimado;
	9.11. considerar não esclarecidas as irregularidades 3.1, 3.2, 3.7, 3.8 e 3.10 apontadas no Levantamento de Auditoria do Fiscobras 2008 e as 3.2, 3.3, 3.4, 3.5, 3.6 e 3.7 do Fiscobras 2009, tendo em vista que as razões de justificativa e manifestações apresentadas no âmbito deste processo e de seus apensos não conseguiram elidir esses achados;
	9.12. dar ciência ao TRF-1 sobre as seguintes impropriedades:
	9.12.1. foi considerada a alíquota de 2% de ISS no BDI adotado pelo Consórcio Nova Sede, relativo ao Contrato 58/2007, valor indicado no Decreto 25.508/2005 do Distrito Federal, mas que não leva em conta a dedução dos materiais da base de cálculo, configurando inobservância ao disposto no §11 do art. 8º e nos arts. 45 e 46 do referido regulamento (irregularidade 3.2 - Fiscobras 2008) ;
	9.12.2. os projetos complementares ao de arquitetura do edifício-sede do TRF-1 foram contratados por inexigibilidade de licitação, sem que tivesse sido demonstrada a inviabilidade técnica e econômica de tal procedimento, em afronta ao disposto no art. 25, inciso II, c/c § 1º, da Lei 8.666/1993 (irregularidade 3.7 - Fiscobras 2008) ;
	9.12.3. a aprovação dos projetos de construção do edifício-sede do TRF-1 junto aos órgãos licenciadores e os devidos estudos de viabilidade foram realizados na fase de execução da obra, em desacordo com o previsto no art. 6º, inciso IX, e no art. 7º, §§1º e 2º da Lei 8.666/93 (irregularidade 3.1 - Fiscobras 2009) ;
	9.12.4. o cronograma de desembolso máximo por período não foi disponibilizado no instrumento convocatório da Concorrência 2/2007, em inobservância à isonomia do certame e ao art. 40, inciso XIV, alínea b c/c o art. 7º, §2º, inciso III, da Lei 8.666/93 (irregularidade 3.2 do Fiscobras 2008) ;
	9.12.5. autorizar, desde logo, nos termos do art. 28, inciso II, da Lei 8.443/1992, a cobrança judicial das dívidas, caso não atendidas as notificações;
	9.13. com fundamento no § 3º do art. 16, da Lei 8.443/1992, encaminhar cópia do presente acórdão, bem como do Relatório e Voto que o fundamentam ao Ministério Público Federal; ao Conselho Nacional de Justiça; à Polícia Federal; à 14ª Vara Federal/DF, Ação Cautelar de Produção Antecipada de Provas (Proc. 2009.34.00.020786-5) ; e à Secretaria de Controle Externo da Administração do Estado - SecexAdmin, unidade técnica do TCU detentora da clientela do órgão fiscalizado, alertando-a de que os desdobramentos desta fiscalização poderão impactar na análise das contas dos anos de 2006 a 2009;
	9.14. arquivar os presentes autos após a retirada das cópias necessárias à formação dos apartados indicados nos subitens 9.2 a 9.4 supra." (grifei) 
2.	Por meio do referido acórdão o TCU apreciou auditoria realizada no âmbito dos "Fiscobras" referentes aos exercícios de 2008 e de 2009 nas obras de construção do edifício-sede do Tribunal Regional Federal da 1ª Região (TRF-1) , em Brasília (Programa de Trabalho PT 02.122.0569.11RV.0101) .
3.	A presente TCE foi instaurada com o objetivo de apurar superfaturamento no contrato 58/2007, firmado entre o TRF-1 e o Consórcio Nova Sede do TRF para execução da obra, no valor total de R$ 477.832.257,19. 
4.	Importa registrar que o TRF-1 encaminhou o ofício PRESI/600-260, de 4/6/2009 (TC Processo 005.568/2009-0, peças 7, p. 49-51; e 8, p. 1-13) , por meio do qual encaminho o Termo de Anulação 1/2009 referente à concorrência 2/2007 e ao contrato 58/2007.
5.	O superfaturamento identificado foi decorrente da contratação de serviços com valores acima dos praticados pelo mercado, alguns sem qualidade adequada e outros com superestimava dos quantitativos, todos realizados até a anulação do ajuste. O valor apurado de superfaturamento alcançou o montante de R$ 3.917.229,47 (dezembro de 2007) .
6.	Conforme apontado pela SeinfraUrbana, o superfaturamento apontado pelo TCU, e considerado para a abertura desta TCE "...baseou-se na diferença existente entre os serviços inventariados como executados - provenientes dos levantamentos realizados pelo TCU, INC [Instituto Nacional de Criminalística do Departamento de Polícia Federal] e CRO/11 [Comissão Regional de Obras da 11ª Região do Departamento de Engenharia e Obras do Exército Brasileiro] - e o total pago pelo TRF-1 ao consórcio contratado" (peça 81, p. 20) . 
7.	Após as necessárias análises a Secretaria de Fiscalização de Infraestrutura Urbana propõe:
a) julgar irregulares a contas do Consórcio Nova Sede do TRF, com fundamento no art. 16, inciso III, alínea "c", da Lei 8.443/1992, condenando-o ao pagamento do débito apurado e aplicando-lhe a multa do art. 57 da mesma lei;
b)  julgar irregulares as contas do Sr. Antônio Roberto de Sousa, com base no art. 16, inciso III, alínea "c", da Lei 8.443/1992, sem imputação de débito, e aplicar-lhe a multa do art. 58, inciso III, do mesmo diploma legal (peças 81, p. 35-36, 82 e 83) .
8.	O Ministério Público junto ao TCU, representado pelo Procurador Sérgio Ricardo Costa Caribé, manifesta-se em consonância com a proposta apresentada pela unidade técnica, conforme o Parecer à peça 84.
****
9.	No que tange à responsabilização do gestor do contrato sobre o citado débito, Sr. Antônio Roberto de Souza, reputo justa e acolho a proposta de afastamento de sua corresponsabilidade, em razão de as análises empreendidas pela unidade técnica terem demonstrado que, no caso concreto, há excludentes de culpabilidade, além da falta de vínculo entre suas condutas e os valores imputados, conforme o trecho da instrução a seguir transcrito, verbis:
" (...) 
Todavia, conforme já aventado em itens anteriores, há que se sopesar a ocorrência, no caso concreto, de atenuantes, ou mesmo excludentes, de sua culpabilidade por parte dessas irregularidades.
Com base no histórico do presente processo, a conclusão possível de se alcançar é de que o Sr. Antônio Roberto de Sousa seria o único integrante da Comissão de Recebimento de Projetos apto a identificar as deficiências do projeto em análise, inclusive o orçamento referencial, em virtude de sua formação profissional e, também, pelo período de abrangência de sua atuação.
Nessas circunstâncias, recaiu somente a ele a incumbência de avaliar toda a parte civil do projeto e orçamento de uma obra de significativo porte, com mais de 80.000 m2 de área a ser construída.
Diante das circunstâncias que cercaram o caso, e considerando o vulto dos trabalhos para aprovação de projeto de um empreendimento da natureza e dimensões do edifício-sede do TRF-1 e, ainda, da especificidade da irregularidade em questão, seria desproporcional atribuir a responsabilidade pela detecção das falhas a um único gestor, sem qualquer outra instância revisora.
Vale dizer, nesse contexto (sentido estrito) , não se pode afirmar ser exigível de um "administrador médio", inequivocamente, ter conduta diversa e, em alguma medida, ter a consciência potencial da ilicitude.
Soma-se a esse entendimento o fato do escritório de arquitetura possuir expertise destacada, diante da qual espera-se, em primeira análise, a entrega de projeto (inclusive orçamento) sem qualquer vício que impossibilite a execução da obra por completo.
 (...) "  (grifos do original) .
10.	Remanescem, no entanto, falhas na conduta do referido gestor que contribuíram, em certa medida, para os problemas identificados na gestão contratual. Por essa razão, deve lhe ser aplicada a do art. 58, inciso III, da Lei 8.443/92, no valor de R$ 3.393,00 (três mil trezentos e noventa e três reais) .
11.	No que tange à possibilidade da imputação do débito ao Consórcio sem que haja solidariedade com nenhum gestor público, o MP/TCU traz à colocação excerto do Voto do Ministro Augusto Nardes que fundamentou o Acórdão 2276/2019-TCU-Plenário, em que se apreciou, também no âmbito das contratações para a construção do edifício-sede do TRF-1, outro superfaturamento identificado na execução do contrato de elaboração do projeto executivo, in verbis:
15.	Por fim, considerando que os agentes públicos tiveram suas alegações acolhidas, sem que a empresa Arquitetura e Urbanismo Oscar Niemeyer S/C Ltda. tenha obtido melhor sorte em suas justificativas, resta analisar a viabilidade jurídica da responsabilização dessa empresa contratada sem, contudo, haver a imputação solidária de agentes públicos. A respeito dessa matéria, este Tribunal se manifestou em algumas oportunidades de que, em situações excepcionais, de acordo com os princípios da proporcionalidade, boa-fé dos agentes públicos envolvidos e segurança jurídica, é possível a condenação em débito de agentes privados isoladamente. Destaco o entendimento firmado no Acórdão 321/2019-TCU-Plenário, constante da 'Jurisprudência Selecionada':
Compete ao TCU julgar as contas de pessoas físicas ou jurídicas de direito privado que causarem dano ao erário, independentemente da coparticipação de servidor, empregado ou agente público, desde que as ações do particular contrárias ao interesse público derivem de ato, contrato administrativo ou instrumento congênere sujeito ao controle externo (arts. 70, parágrafo único, e 71, inciso II, da Constituição Federal c/c os arts. 5º, inciso II, 16, § 2º, e 19 da Lei 8.443/1992 e o art. 209, § 6º, do Regimento Interno do TCU) . 
12.	Esse assunto vem sendo discutido pelo Tribunal desde 2012.
13.	O encaminhamento no sentido de o Tribunal imputar o débito diretamente a uma empresa contratada, ausente a solidariedade com os gestores públicos, foi por mim trazido à baila, na Sessão Plenária de 5/12/2012, quando o TCU proferiu o Acórdão 3350/2012-TCU-Plenário (TC Processo 012.905/2005-0) , de minha relatoria.
14.	O fato foi lembrado pelo Ministro Benjamin Zymler em manifestação oral quando da discussão do TC Processo 008.719/2003-1 (Sessão Plenária de 11 de novembro de 2015 - relatoria do Ministro Bruno Dantas) , verbis: "...em razão da jurisprudência firmada pelo Ministro Raimundo Carreiro, quanto à possibilidade de condenar a empresa isoladamente...".
15.	Assim, a jurisprudência restou pacificada a partir de votos de minha autoria e que vieram a ser confirmados no Acórdão 946/2013-TCU-Plenário (Ministro Benjamin Zymler) no sentido de ser possível o julgamento da empresa e a imputação do débito diretamente, sem solidariedade
16.	No âmbito do TC Processo 012.905/2005-0, discutindo a possibilidade da condenação em débito de empresa contratada, sem que houvesse solidariedade com agentes públicos, na Sessão Plenária de 8/11/2012, o Ministro Presidente suscitou a possibilidade de ser necessário instaurar incidente de inconstitucionalidade de dispositivo da Lei Orgânica do Tribunal. Por essa razão, retirei o processo de pauta para que a matéria pudesse ser avaliada.
17.	Na Sessão Plenária de 28/11/2012, o ilustre Presidente concluiu por não ser necessário a instauração do referido incidente, conforme a Comunicação transcrita a seguir.
"Na Sessão de 8/11/2012, foi reaberta a discussão do processo n° TC-12.905/2005-0, nos termos do § 5º do art. 112 do Regimento Interno. 
Em virtude de esta Presidência haver cogitado a instauração de incidente de inconstitucionalidade de dispositivo da Lei Orgânica do TCU, o ilustre Relator, Ministro Raimundo Carreiro, excluiu o processo de pauta para melhor avaliação da matéria. 
Pelo mesmo motivo, foram também excluídos de pauta naquela ocasião os TC-009.887/04-0, TC-010.111/04-6, TC-011.826/05-0, TC-013.765/06-0, TC-016.814/05-1 e TC-021.298/06-8, os quais constam da pauta da presente Sessão. 
A questão colocada tratava da compatibilidade ou não com a Constituição Federal do entendimento de que o § 2º do art. 16 da Lei nº 8.443/1992 afasta da jurisdição do Tribunal os terceiros que não atuaram solidariamente com algum agente público. 
Não obstante entenda que terceiros, em regra, somente podem ser responsabilizados pelo TCU em solidariedade com agentes públicos, admito que, em situações excepcionalíssimas, de acordo com os princípios da proporcionalidade, boa-fé dos agentes públicos envolvidos e segurança jurídica, seria possível a condenação em débito, por esta Corte, de agentes privados isoladamente.
Isto posto, considerei desnecessário suscitar o incidente de constitucionalidade inicialmente cogitado por esta Presidência, conforme estudo em anexo. 
TCU, Sala das Sessões Ministro Luciano Brandão Alves de Souza, em 28 de novembro de 2012."
18.	Esses casos passaram a fazer parte do rol de situações que ensejam o julgamento de contas dos envolvidos nas irregularidades, com imputação de débito, mesmo sem a responsabilização solidária de agentes públicos, condição que, anteriormente, justificava o afastamento da jurisdição da Corte de Contas.
19.	Nesse passo, o Tribunal seguiu essa linha de entendimento, quando da prolação do Acórdão 946/2013-TCU-Plenário (Relator: Ministro Benjamin Zymler) .
20.	Finalmente, o assunto foi pacificado no Tribunal em 2019, com a prolação do Acórdão 321/2019-TCU-Plenário, de relatoria da Ministra Ana Arraes (incidente de uniformização de jurisprudência) , verbis:
VISTO, relatado e discutido o incidente de uniformização de jurisprudência instaurado por meio do Acórdão 11842/2016-TCU-Segunda Câmara. 
ACORDAM os ministros do Tribunal de Contas da União, reunidos em sessão do Plenário, ante as razões expostas pela relatora, e com fundamento no artigo 91 do Regimento Interno, em: 
9.1. deixar assente o entendimento de que, de acordo com os artigos 70, parágrafo único, e 71, inciso II, da Constituição Federal c/c os artigos 5º, inciso II, 16, § 2º, e 19 da Lei 8.443/1992 e o artigo 209, § 6o, do Regimento Interno, compete ao TCU julgar as contas de pessoa física ou jurídica de direito privado que causarem dano ao erário, independentemente da coparticipação de servidor, empregado ou agente público, desde que as ações do particular contrárias ao interesse público derivem de ato, contrato administrativo ou instrumento congênere sujeitos ao Controle Externo; e 
9.2. remeter esta deliberação, nos termos do art. 91, § 3º do Regimento Interno do TCU, à Comissão de Jurisprudência para oportuna apreciação da necessidade de elaboração de enunciado de Súmula sobre a matéria; 
9.3. restituir os autos ao gabinete da ministra Ana Arraes a fim de dar seguimento à análise do recurso de reconsideração interposto contra o subitem 9.2 do Acórdão 5796/2014-TCU-Segunda Câmara.
****
21.	Em relação ao Consórcio Nova Sede do TRF, a conclusão da unidade técnica é no sentido de que os elementos e argumentações apresentados não foram suficientes para afastar o débito decorrente dos valores pagos pelo TRF-1 em relação aos serviços efetivamente executados pelo consórcio.
22.	Julgo oportuno transcrever a análise da Seinfraurbana sobre a documentação apresentada pelo Consórcio:
"Da manifestação do Consórcio Nova Sede do TRF
Sobre este ponto, o consórcio se manifestou, em extensa colação (peças 7174 e 7678) , pela caracterização do serviço de escavação realizado na obra - se de 1ª ou 2ª categoria.
Alegou que os serviços referentes às escavações dizem respeito ao material de 2ª categoria, devendo ser ressarcido pela sua execução.
Da análise
Igualmente ao item anterior descrito neste trabalho, as alegações apresentadas pelos arguidos já foram analisadas pela então SecobEdificações e apresentadas em sua peça instrutiva (TC 005.568/20090, peça 140, p. 5160) .
 (...) 
Quanto ao fato de terem sido executados - ou não - os serviços de escavação de 2ª categoria, retoma-se o exposto na peça instrutiva da então SecobEdificação (TC 005.568/20090, peça 140, p. 61) :
460. A documentação apresentada pelo TRF-1 em atendimento à determinação acima [item 9.3.1 do Acórdão 1617/2009-TCU-Plenário referente ao ateste dos serviços efetivamente executados] consistiu em inventário executado pelo Exército Brasileiro, por meio da Comissão Regional de Obras da 11ª Região - CRO/11, do Departamento de Engenharia e Obras - DEC. Além disso, foi disponibilizado o trabalho pericial elaborado pelo Instituto Nacional de Criminalística - INC, do Departamento de Polícia Federal, elaborado a fim de subsidiar a Ação Cautelar de Produção Antecipada de Provas na 14ª Vara Federal/DF, protocolada sob o nº 2009.34.00.020786-5, impetrada pelo Consórcio Nova Sede do TRF.
461. A análise dessa documentação ficou a cargo da Secob-3 que, baseando-se principalmente na perícia do INC, concluiu que o valor total dos serviços efetivamente executados era inferior ao valor pago pelo TRF-1 ao consórcio executor em R$ 3.917.229,47, valor do superfaturamento apontado (instrução de 8/12/2010; peça 16, p. 25-35) .
Considera-se, com isso, que a questão já foi vencida após todas as análises empreendidas pelas unidades técnicas desta Corte de Contas, juntamente com os trabalhos subsidiários da CRO/11/EB e do INC/DITEC/DPF, não sendo necessária revisão das conclusões já proferidas, uma vez que não foram apresentados novos argumentos." (sem grifos no original) .
23.	A análise empreendida pela então SecobEdificações sobre argumentos apresentados pelo Consórcio constam da peça instrutiva nos autos do TC 005.568/20090, (peça 140, p. 5160 do TC Processo 005.568/2009-0) , são transcritas a seguir:
" (...) 
Em exame aos argumentos apresentados nas oitivas do TRF-1 e do Consórcio, constata-se que estes não buscam esclarecer a irregularidade apontada. Ao contrário, as afirmativas e os documentos apresentados corroboram a constatação da equipe de auditoria, de que os quantitativos lançados nas planilhas de medição não correspondiam aos serviços originalmente contratados em virtude de se estar executando sapatas e escavação de material de 2ª categoria, apesar da inexistência do correspondente termo aditivo.
No caso concreto, como as planilhas de medição não refletem a realidade da obra, tampouco foram ajustados os preços unitários a serem adotados para os serviços não previstos originalmente, não há consenso sobre os valores a serem pagos ao Consórcio após a anulação do Contrato 58/2007. Diante disso, não se vislumbra qualquer benefício à Administração decorrente da conduta adotada.
 (...) "
24.	Em que pese as análises empreendidas até o momento, a documentação e os argumentos apresentados pelo Consórcio às peças 76 a 78, que somam 922 páginas, não foram integralmente analisados nessa fase.
25.	Ademais, em 16/11/2021 o Consórcio encaminhou memorial ao meu Gabinete, que foi juntado aos autos à peça 89.
26.	Assim, em homenagem aos princípios do contraditório e da ampla defesa, é oportuno que os autos sejam restituídos à SeinfraUrbana para análise dos argumentos e documentos constantes das peças 76 a 78, assim como do memorial juntado à peça 89.
27.	Por fim, registro que o comando constante do item 9.3. do Acórdão 724/2014-TCU-Plenário (Revisor: Ministro Valmir Campelo) , foi cumprido pela autuação do TC Processo 007.455/2014-3, que foi apreciado pelo Tribunal por meio do Acórdão 2276/2019-TCU-Plenário (Relator: Ministro Augusto Nardes) , a seguir transcrito:
"VISTA, relatada e discutida esta tomada de contas especial instaurada por determinação do item 9.2 do Acórdão 724/2014-TCU-Plenário, com vistas a recompor o débito decorrente do Contrato 58/2006, referente à elaboração do projeto executivo do edifício-sede do TRF-1, 
ACORDAM os ministros do Tribunal de Contas da União, reunidos em sessão do Plenário, ante as razões expostas pela relatora, em: 
	9.1. julgar irregulares as contas da empresa Arquitetura e Urbanismo Oscar Niemeyer S/C Ltda com fundamento nos arts. 1º, inciso I, 16, inciso III, alínea ¿c", e § 2º da Lei 8.443/1992 c/c os arts. 19 e 23, inciso III, da mesma Lei, e com arts. 1º, inciso I, 209, inciso III, e § 5º, 210 e 214, inciso III, do Regimento Interno, e condená-la ao pagamento das quantias a seguir especificadas, com a fixação do prazo de quinze dias, a contar da notificação, para comprovar, perante o Tribunal (art. 214, inciso III, alínea "a", do Regimento Interno) , o recolhimento da dívida aos cofres do Tesouro Nacional, atualizada monetariamente e acrescida dos juros de mora, calculados a partir das datas discriminadas, até a data do recolhimento, na forma prevista na legislação em vigor:
 
	VALOR ORIGINAL (R$) 
	DATA DA OCORRÊNCIA

	R$ 4.386,48
	30/11/2006

	R$ 84.110,00
	31/12/2007

	9.2. aplicar à empresa Arquitetura e Urbanismo Oscar Niemeyer S/C Ltda., a multa prevista no art. 57 da Lei 8.443/199 2 c/c o art. 267 do Regimento Interno, no valor de R$ 20.000,00 (vinte mil reais) , com a fixação do prazo de quinze dias, a contar da notificação, para comprovar, perante o Tribunal (art. 214, inciso III, alínea "a", do Regimento Interno) , o recolhimento da dívida aos cofres do Tesouro Nacional, atualizada monetariamente desde a data deste acórdão até a dos efetivos recolhimentos, se for paga após o vencimento, na forma da legislação em vigor; 
	9.3. autorizar, desde logo, nos termos do art. 28, inciso II, da Lei 8.443/1992, a cobrança judicial das dívidas, caso não atendidas as notificações; 
	9.4. autorizar o pagamento das dívidas em até 36 parcelas consecutivas, caso venha a ser solicitado pelo responsável antes do envio do processo para cobrança judicial, nos termos do art. 26 da Lei 8.443/1992 c/c o art. 217 do Regimento Interno do TCU; 
	9.5. julgar regulares com ressalva as contas do Sr. Antônio Roberto de Sousa, com fundamento nos arts. 1º, inciso I, 12, § 2º, 16, inciso II, 18 e 23, inciso II, da Lei 8.443/1992, c/c os arts. 1º, inciso I, 202, § 4º, 208 e 214, inciso II, do Regimento Interno, dando-lhe quitação;
	9.6. julgar regulares as contas do Sr. José Murilo Cruz Brito, com fundamento nos arts. 1º, inciso I, 16, inciso I, 17 e 23, inciso I, da Lei 8.443/1992 c/c os arts. 1º, inciso I, 207 e 214, inciso I, do Regimento Interno, dando-lhe quitação plena;
	9.7. dar ciência desta deliberação aos responsáveis e interessados."
28.	Ante o exposto, voto por que o Tribunal adote a minuta de acórdão que ora submeto à apreciação deste Colegiado.
TCU, Sala das Sessões, em 17 de novembro de 2021.
RAIMUNDO CARREIRO 
Relator